---
title: "Ejemplos contrastes  de hipótesis de dos muestras"
author: "Ricardo Alberich, Juan Gabriel Gomila y Arnau Mir"
date: ''
output:
  beamer_presentation: 
    theme: Warsaw
    includes: 
      in_header: "preamble.tex"
  slidy_presentation:
    incremental: no
  ioslides_presentation:
    incremental: no
---




```{r setup, include=FALSE}
knitr::opts_chunk$set(echo = TRUE)
library(MASS)
```


## Comparación de  las medias de  las ventas con dos estrategias de marketing

<div class="example">

**Ejemplo**

Un \blue{jefe de marketing quiere evaluar  la eficacia de dos  estrategias de ventas  $M_1$ y $M_2$}.
Se quiere averiguar si \red{las ventas  medias en euros de  cada campaña son iguales}.

Para ello se han realizado dos  muestras  seleccionando al azar un conjunto de clientes para  la estrategia $M_1$ y  otro para la $M_2$. Se muestre la variable $X$= venta en euros para cada observación/cliente.

\red{Desconocemos las dos desviaciones típicas poblacionales} $\sigma_1$ y $\sigma_2$ de  de las ventas para cada una de las campañas.
</div>

## Comparación de  las medias de  las ventas con dos estrategias de marketing

<div class="example">
```{r,echo=FALSE}
media1=101.78
media2=105.38
s1=6.20
s2=5.57
n1=60
n2=50
```

Las dos muestras se han seleccionado de forma independiente y sus tamaños son  $n_1=`r n1`$ y $n_2=`r n2`$ respectivamente. 



Las medias y las desviaciones típicas muestrales de las ventas en euros son:

$$
\overline{x}_1= `r media1` ,\  \overline{x}_2=`r media2`,\ 
 {s}_1=`r s1`,\   {s}_2=`r s2`.
$$

</div>

## Comparación de  las medias de  las ventas con dos estrategias de marketing

<div class="example-sol">

```{r,echo=FALSE}
media1=101.78
media2=105.38
s1=6.20
s2=5.57
n1=60
n2=50
set.seed(100)
m1=media1
m2=media2
x1=rnorm(n1,m1,s1)
x2=rnorm(n2,m2,s2)
x1_tip=scale(x1)
x1=s1*x1_tip+m1
sd(x1)
mean(x1)
x2_tip=scale(x2)
x2=s2*x2_tip+m2
#sd(x2)
#mean(x2)
#t.test(x1,x2,"less",var.equal = TRUE)
#t.test(x1,x2,"less",var.equal = FALSE)
#round((media1-media2)/sqrt((1/n1+1/n2)*((n1-1)*s1^2+(n2-1)*s2^2)/(n1+n2-2)),3)
```

El contraste a realizar es el siguiente:
$$
\left\{\begin{array}{l}
H_0:\mu_1=\mu_2,\\
H_1:\mu_1< \mu_2,
\end{array}\right.
\Longleftrightarrow
\left\{\begin{array}{l}
H_0:\mu_1-\mu_2=0,\\
H_1:\mu_1- \mu_2<0,
\end{array}\right.
$$
</div>

## Comparación de  las medias de  las ventas con dos estrategias de marketing $\sigma_1=\sigma_2$

<div class="example-sol">

Donde \blue{$\mu_1$ y $\mu_2$ representan las ventas medias en euros} para cada una de las dos campañas de marketing $M_1$ y $M_2$.

Consideremos los dos casos anteriores:

* Caso 1: \red{Suponemos $\sigma_1=\sigma_2$}.

El **estadístico de contraste** es:

$$
T=\frac{\overline{x}_1-\overline{x}_2}{\sqrt{(\frac1{n_1}+\frac1{n_2})\cdot 
\frac{((n_1-1) {s}_1^2+(n_2-1) {s}_2^2)}
{(n_1+n_2-2)}}}\sim t_{`r n1`+`r n2`-2}=t_{`r n1+n2-2`},
$$
</div>

## Comparación de  las medias de  las ventas con dos estrategias de marketing $\sigma_1=\sigma_2$

<div class="example-sol">


Usando los valores correspondientes de las muestras,  su valor es:

$$
t_0=\frac{`r media1`-`r media2`}{\sqrt{(\frac1{`r n1`}+\frac1{`r n2`})\frac{(`r n1-1`\cdot `r s1`^2+`r n2-1`\cdot `r s2`^2)}{`r n1+n2-2`}}}=`r round((media1-media2)/sqrt((1/n1+1/n2)*((n1-1)*s1^2+(n2-1)*s2^2)/(n1+n2-2)),3)`.
$$

</div>

## Comparación de  las medias de  las ventas con dos estrategias de marketing
<div class="example-sol">

El $p$-valor será, en este caso: 

$P(t_{`r n1+n2-2`}<`r round((media1-media2)/sqrt((1/n1+1/n2)*((n1-1)*s1^2+(n2-1)*s2^2)/(n1+n2-2)),4)`)\approx 
`r round(pt((media1-media2)/sqrt((1/n1+1/n2)*((n1-1)*s1^2+(n2-1)*s2^2)/(n1+n2-2)),n1+n2-2),3)`,$
valor muy pequeño.

La decisión que tomamos, por tanto, es \red{rechazar la hipótesis de que son iguales, en favor de que ventas medias de la estrategia $M_1$ son más menores que las de la estrategia  $M_2$}.

</div>




## Comparación de  las medias de  las ventas con dos estrategias de marketing caso varianzas distintas

<div class="example-sol">
Consideremos ahora el otro caso:

* Caso 2: \red{Suponemos $\sigma_1\neq \sigma_2$}.



El **estadístico de contraste** será, en este caso:
$T=\frac{\overline{X}_1-\overline{X}_2}{\sqrt{\frac{ {S}_1^2}{n_1}+\frac{ {S}_2^2}{n_2}}}\sim t_f$
donde

```{r echo=FALSE}
f=(s1^2/n1+s2^2/n2)^2/((1/(n1-1))*(s1^2/n1)^2+(1/(n2-1))*(s2^2/n2)^2)
T0=round((media1-media2)/sqrt(s1^2/n1+s2^2/n2),4)
```

$$
f=
\frac{ \left( \frac{s_1^2}{ n_1}+\frac{s_2^2}{n_2}\right)^2}
{\frac1{n_1-1}\left(\frac{s_1^2}{n_1}\right)^2+\frac1{n_2-1}\left(\frac{s_2^2}
{n_2}\right)^2}=
\frac{ \left( \frac{`r s1`^2}{`r n1`}+\frac{`r s2`^2}{`r n2`}\right)^2}
{\frac1{`r n1-1`}\left(\frac{`r s1`^2}{`r n1`}\right)^2+\frac1{`r n2-1`}\left(\frac{`r s2`^2}{`r n2`}\right)^2}=`r round(f,4)`
.
$$

</div>

## Comparación de  las medias de  las ventas con dos estrategias de marketing caso varianzas distintas
<div class="example-sol">
El valor que toma el estadístico anterior será: 
$$
t_0=\frac{`r media1`-`r media2`}{\sqrt{\frac{`r s1`^2}{`r n1`}+\frac{`r s2`^2}{`r n2`}}}=`r T0`.
$$

El **$p$-valor** del contraste será: 
$P(t_{`r f`}\leq `r T0`)=`r round(pt(T0,f),6)`,$ valor muy pequeño.


</div>

## Comparación de  las medias de  las ventas con dos estrategias de marketing caso varianzas distintas

<div class="example-sol">
La decisión que tomamos en este caso es la misma que en el caso anterior: \blue{rechazar la hipótesis de que las ganancias medias de ejecución son iguales, en favor de que las ventas bajo $M_1$ son menores que bajo $M_2$}.
 

La decisión final, al haber decidido lo mismo en los dos casos, será concluir  que \red{la estrategia $M_1$ tiene ganancia media menor que la $M_2$}.

</div>




## Contrastes para dos proporciones $p_1$ y $p_2$: Seguros de vida en créditos al consumo.

 Contraste de dos proporciones muestras independientes tamaños muestrales grandes

<div class="exercise">
Se toman una muestra de \blue{100 créditos al consumo  en la Región A  y  otra  muestra de 50  créditos de la Región B}.

Se quiere saber si las \red{proporciones de contratos de crédito con seguro  de vida  son iguales en ambas regiones}.

En la muestra región A, 20 hipotecas tienen seguro, y en la región B son 12.

Queremos contrastar la hipótesis de igualdad de proporciones al
nivel de significación $0.05$, y calcular el intervalo de confianza
para la diferencia de proporciones para este $\alpha$.
</div>

## Contrastes para dos proporciones $p_1$ y $p_2$: Seguros de vida en créditos al consumo.

<div class="example-sol">
Fijémonos que \red{los tamaños de las muestras (100 y 50) son bastante grandes}.

El contraste pedido es el siguiente:

$$
\left\{\begin{array}{l}
H_0:p_1=p_2,\\
H_1:p_1\neq p_2,
\end{array}\right.
$$
donde $p_1$ y $p_2$ representan las proporciones de créditos que tienen seguro  vida  las regiones A y B, respectivamente.


</div>

## Contrastes para dos proporciones $p_1$ y $p_2$: Seguros de vida en créditos al consumo.

<div class="example-sol">

El **estadístico de contraste** es:

$$
Z=\frac{\widehat{p}_1 -\widehat{p}_2}{
\sqrt{\Big(\frac{n_1 \widehat{p}_1 +n_2 \widehat{p}_2}{n_1
+n_2}\Big)\Big(1-\frac{n_1 \widehat{p}_1 +n_2 \widehat{p}_2}{n_1
+n_2}\Big)\Big(\frac1{n_1}+\frac1{n_2}
\Big)}}.
$$

```{r,echo=FALSE}
n1=100
n2=50
x1=20
x2=12
p1=x1/n1
p2=x2/n2
```
Las proporciones muestrales son: 

$$
\widehat{p}_1 =\frac{`r x1`}{`r n1`}=`r x1/n1`,\quad \widehat{p}_2 = \frac{`r x2`}{`r n2`}=`r x2/n2`.
$$

</div>

## Contrastes para dos proporciones $p_1$ y $p_2$: Seguros de vida en créditos al consumo.

<div class="example-sol">
Si hallamos el valor que toma el **estadístico de contraste** para las proporciones muestrales anteriores, obtenemos:
$$
z_0=\frac{`r p1` -`r p2`}{
\sqrt{\Big(\frac{`r x1`+`r x2`}{`r n1`+`r n2`}\Big)\Big(1-\frac{`r x1` +`r x2`}{`r n1`+`r n2`}\Big)\Big(\frac1{`r n1`}+\frac1{`r n2`}\Big)}}=`r round((p1-p2)/sqrt(((x1+x2)/(n1+n2))*(1-(x1+x2)/(n1+n2))*(1/n1+1/n2)),3)`.
$$

</div>

## Contrastes para dos proporciones $p_1$ y $p_2$: Seguros de vida en créditos al consumo.

<div class="example-sol">
El **$p$-valor** será: $2\cdot P(Z\geq |`r round((p1-p2)/sqrt(((x1+x2)/(n1+n2))*(1-(x1+x2)/(n1+n2))*(1/n1+1/n2)),3)`|)=`r round(2*pnorm(abs((p1-p2)/sqrt(((x1+x2)/(n1+n2))*(1-(x1+x2)/(n1+n2))*(1/n1+1/n2))),lower.tail=FALSE),3)`.$

Decisión: \blue{como el $p$-valor es grande y mayor que $\alpha=0.05$, aceptamos la hipótesis que las dos proporciones 
son la misma al no tener evidencias suficientes para rechazarla}.

El intervalo de confianza para $p_1-p_2$
al nivel de confianza $(1-\alpha)\cdot 100\%$ en un contraste bilateral es
$$
\begin{array}{l}
\left(\widehat{p}_1-\widehat{p}_2-z_{1-\frac{\alpha}2}\sqrt{\Big(\frac{n_1 \widehat{p}_1 +n_2 \widehat{p}_2}{n_1
+n_2}\Big)\Big(1-\frac{n_1 \widehat{p}_1 +n_2 \widehat{p}_2}{n_1
+n_2}\Big)\Big(\frac1{n_1}+\frac1{n_2}
\Big)},\right.\\
\quad
\left.\widehat{p}_1-\widehat{p}_2+z_{1-\frac{\alpha}2}\sqrt{\Big(\frac{n_1 \widehat{p}_1 +n_2 \widehat{p}_2}{n_1
+n_2}\Big)\Big(1-\frac{n_1 \widehat{p}_1 +n_2 \widehat{p}_2}{n_1
+n_2}\Big)\Big(\frac1{n_1}+\frac1{n_2}
\Big)}
\right)
\end{array}
$$
</div>

## Contrastes para dos proporciones $p_1$ y $p_2$: Seguros de vida en créditos al consumo.

<div class="example-sol">


en nuestro caso es:

$$
(`r p1` -`r p2`-`r round(qnorm(0.975),3)`\cdot `r round(sqrt(((x1+x2)/(n1+n2))*(1-(x1+x2)/(n1+n2))*(1/n1+1/n2)),3)`, `r p1`-`r p2` +`r round(qnorm(0.975),3)`\cdot `r round(sqrt(((x1+x2)/(n1+n2))*(1-(x1+x2)/(n1+n2))*(1/n1+1/n2)),3)`) =(`r round(p1-p2-qnorm(0.975)*sqrt(((x1+x2)/(n1+n2))*(1-(x1+x2)/(n1+n2))*(1/n1+1/n2)),3)`,`r round(p1-p2+qnorm(0.975)*sqrt(((x1+x2)/(n1+n2))*(1-(x1+x2)/(n1+n2))*(1/n1+1/n2)),3)`).
$$

Observemos que contiene el 0. Por tanto no podemos rechazar que $p_1-p_2=0$ llegando a la misma conclusión que con el **$p$-valor**.
</div>








##  Uso de datos móviles con dos tipos de tarifas:BigA y BigB


<div class="example">

Se desea comparar el \blue{consumo de datos en Gigas con dos tipos de tarifas  de datos móviles BigA y BigB}. Se toma una muestra de  25  usuarios de la tarifa BigA y 36  de la BigB.
Se midió  el consumo mensual  en Gigas de los usuarios de cada una de las muestras. El resumen de los resultados se muestra en la siguiente tabla.
</div>

<div class="center">
| | $n$    | $\overline{x}$  | s |
|-------------------|-------------------|---------|----------|
| 1. BigA   | 25 | $869.8$     | $106.7$ |
| 2. BigB  | 36 | $665$ | $133.7$ |
</div>


<div class="example">

\red{¿Se observan diferencias significativas entre BigA y BigB?} 

Supondremos que los datos anteriores provienen de poblaciones aproximadamente normales.

</div>

## Uso de datos móviles con dos tipos de tarifas:BigA y BigB
<div class="example-sol">
El contraste a realizar es el siguiente:
$$
\left\{\begin{array}{l}
H_0:\mu_1=\mu_2,\\
H_1:\mu_1\neq \mu_2,
\end{array}\right.
$$
donde $\mu_1$ y $\mu_2$ representan los valores medios de consumo de las tarifas BigA y BigB, respectivamente.

Antes de nada, tenemos que \red{averiguar si las varianzas de los dos grupos son iguales o no} ya que es un parámetro a usar en el contraste a realizar.

Por tanto, en primer lugar, realizaremos el contraste:
$$
\left\{\begin{array}{l}
H_0:\sigma_1=\sigma_2\\
H_1:\sigma_1\neq \sigma_2
\end{array}\right.
$$
donde $\sigma_1$ y $\sigma_2$ representan las desviaciones típicas de las tarifas BigA y BigB, respectivamente..

</div>

```{r,echo=FALSE}
n1=25
n2=36
x1=869.8
x2=665
s1=106.7
s2=133.7
f0=s1^2/s2^2
```


## Uso de datos móviles con dos tipos de tarifas:BigA y BigB
<div class="example-sol">

El **Estadístico de contraste** para el contraste anterior es: $F=\frac{ {S}_1^2}{ {S}_2^2}\sim F_{24,35}.$

El valor que toma es el siguiente: $f_0=\frac{`r s1`^2}{`r s2`^2}=`r round(s1^2/s2^2,3)`.$

El **$p$-valor** para el contraste anterior vale:
$$
\begin{array}{l}
\min\{2\cdot P(F_{n_1-1,n_2-1}\leq f_0),2\cdot P(F_{n_1-1,n_2-1}\geq f_0)\}= \\
\min\{2\cdot P(F_{n_1-1,n_2-1}\leq `r round(f0,3)`),2\cdot P(F_{n_1-1,n_2-1}\geq `r round(f0,3)`)\} 
= \\ \min\{`r round(2*pf(f0,n1-1,n2-1),3)`,`r round(2*pf(f0,n1-1,n2-1,lower.tail=FALSE),3)`\}=`r round(min(2*pf(f0,n1-1,n2-1),2*(pf(f0,n1-1,n2-1,lower.tail=FALSE))),3)`.
\end{array}
$$
El **$p$-valor** es un valor grande, por tanto, concluimos que no podemos rechazar la hipótesis nula y decidimos que las varianzas del consumo de daos de ambas tarifas son iguales.

</div>

## Uso de datos móviles con dos tipos de tarifas:BigA y BigB
<div class="example-sol">
Realicemos a continuación el contraste pedido:
$$
\left\{\begin{array}{l}
H_0:\mu_1=\mu_2\\
H_1:\mu_1\neq \mu_2
\end{array}\right.
$$

El **estadístico de contraste** al suponer que $\sigma_1= \sigma_2$, será:
$T=\frac{\overline{X}_1-\overline{X}_2}
{\sqrt{(\frac1{n_1}+\frac1{n_2})\cdot 
\frac{(n_1-1) {S}_1^2+(n_2-1) {S}_2^2}
{n_1+n_2-2}}}\sim t_{`r n1+n2-2`}$.

El valor que toma dicho estadístico en los valores muestrales vale:
$t_0=\frac{`r x1`-`r x2`}{\sqrt{(\frac1{`r n1`}+\frac1{`r n2`})\cdot 
\frac{`r n1-1`\cdot `r s1`^2+`r n2-1`\cdot `r s2`^2}
{`r n1`+`r n2`-2}}}=`r round((x1-x2)/sqrt((1/n1+1/n2)*((n1-1)*s1^2+(n2-1)*s2^2)/(n1+n2-2)),3)`.$


</div>

## Ejemplo
<div class="example-sol">

El **$p$-valor** del contraste será:
$p=2\cdot P(t_{`r n1+n2-2`}\geq `r round((x1-x2)/sqrt((1/n1+1/n2)*((n1-1)*s1^2+(n2-1)*s2^2)/(n1+n2-2)),3)`)\approx 
`r round(2*pt((x1-x2)/sqrt((1/n1+1/n2)*((n1-1)*s1^2+(n2-1)*s2^2)/(n1+n2-2)),n1+n2-2,lower.tail=FALSE),3)`.$

Decisión:\blue{como el **$p$-valor** es prácticamente nulo, concluimos que tenemos evidencias suficientes para rechazar la hipótesis nula y por tanto hay diferencias   en el consumo medio entre la tarifa BigA y la BigB}.
</div>




## Ejemplo  contraste de  medias emparejadas, comparación de dos algoritmos de fidelización.

<div class="example">
**Ejemplo de medias emparejadas**

Disponemos de \blue{dos algoritmos de fidelización de clientes de un  juego  para móviles mediante el regalo de tiempo sin anuncios  o vidas en el  juego}. Los dos producen resultados de la misma calidad.

Estamos interesados en saber cuál de los dos algoritmos es *más eficiente*, en el sentido de consumir menos en nuestros servidores al dar  un tiempo de ejecución más corto. Suponemos que dichos \red{tiempos de ejecución siguen leyes normales}.

Tomamos una muestra de  jugadores y les aplicamos los dos algoritmos, anotando los tiempos de ejecución sobre cada jugador.

</div>




## Ejemplo  contraste de  medias emparejadas, comparación de dos algoritmos de fidelización.

<div class="example">

Los resultados obtenidos son:



\scriptsize
</div>
<div class="center">
|  | 1| 2 | 3 | 4 | 5 | 6 | 7 | 8 | 9 | 10 |
|--|--|---|---|---|---|---|---|---|---|----|
algoritmo 1 | 8.1 | 11.9 | 11.4 | 12.9 | 9.0 | 7.2 | 12.4 | 6.9 | 8.9 | 8.3 |
algoritmo 2 | 6.9 | 6.7 | 8.3 | 8.6 | 18.9 | 7.9 | 7.4 | 8.7 | 7.9 | 12.4 |
diferencias | 1.2 | 5.2 | 3.1 | 4.3 | -9.9 | -0.7 | 5.0 | -1.8 | 1.0 | -4.1 |
\normalsize
</div>


```{r,echo=FALSE}
diferencias = c( 1.2, 5.2, 3.1, 4.3, -9.9, -0.7, 5.0, -1.8, 1.0, -4.1)
```



## Ejemplo  contraste de  medias emparejadas, comparación de dos algoritmos de fidelización.
<div class="example-sol">
La media y la desviación típica muestrales de las diferencias son $\overline{d}=`r mean(diferencias)`,$ $ s_d = `r round(sd(diferencias),3)`.$

Queremos contrastar la igualdad de medias con el test que corresponda. Y si son diferentes, decidir cuál tiene mayor tiempo de ejecución.

Queremos realizar el contraste siguiente:
$$
\left\{\begin{array}{l}
H_0:\mu_1=\mu_2,\\
H_1:\mu_1\neq \mu_2,
\end{array}\right.
$$
donde $\mu_1$ y $\mu_2$ son los tiempos de ejecución de los algoritmos 1 y 2, respectivamente.


</div>




## Ejemplo  contraste de  medias emparejadas, comparación de dos algoritmos de fidelización.

<div class="example">
Escribimos el contraste anterior en función de $\mu_d$, la media de las diferencias de los tiempos de ejecución entre los dos algoritmos:
$$
\left\{\begin{array}{l}
H_0:\mu_d=0,\\
H_1:\mu_d\neq 0.
\end{array}\right.
$$



</div>

## Ejemplo  contraste de  medias emparejadas, comparación de dos algoritmos de fidelización.
<div class="example-sol">

El **estadístico de contraste** para el contraste anterior es $T=\frac{\overline{d}}{ {S}_d/\sqrt{n}},$
que tiene distribución $t_{n-1}=t_{`r length(diferencias)-1`}$. 

Dicho estadístico toma el siguiente valor usando los valores muestrales: $t_0=\frac{`r mean(diferencias)`}{`r round(sd(diferencias),3)`/\sqrt{`r length(diferencias)`}}=`r round(mean(diferencias)/(sd(diferencias)/sqrt(length(diferencias))),3)`.$

El **$p$-valor** del contraste anterior será: $p=2\cdot p(t_{`r length(diferencias)-1`} > |`r round(mean(diferencias)/(sd(diferencias)/sqrt(length(diferencias))),3)`|) =`r round(2*pt(mean(diferencias)/(sd(diferencias)/sqrt(length(diferencias))),length(diferencias)-1,lower.tail=FALSE),3)`.$

Es un valor grande. \blue{Por tanto, no tenemos evidencias suficientes para rechazar la  hipótesis nula y concluimos que los tiempos de ejecución de los dos algoritmos es el mismo}.

</div>

