---
title: "Ejemplos variables aleatorias continuas"
author: "Ricardo Alberich, Juan Gabriel Gomila y Arnau Mir"
date: ''
output:
  beamer_presentation: 
    theme: Warsaw
    includes: 
      in_header: "preamble.tex"
  slidy_presentation:
    incremental: no
  ioslides_presentation:
    incremental: no
---




```{r setup, include=FALSE}
knitr::opts_chunk$set(echo = FALSE)
```

## Coste de la climatización de una piscina 

Un hotel de alta montaña con pistas de esquí dispone de una \red{piscina  climatizada} se estima que en el mes más frío  el coste de \blue{$Y$ de la factura energética en euros depende de otra variable aleatoria $T$} que es la temperatura media del mes en grados Celsius  según la siguiente relación lineal \blue{$Y=1000-6\cdot T$}.

Supongamos que la temperatura de ese  mes sigue una \blue{distribución normal  con media $\mu_T=E(T)=-5$ grados y varianza $\sigma_T^2=Var(T)=4.$}

* Calcular la media del coste.
* Calcular la desviación típica del coste.


## Coste de la climatización de una piscina 

Recordemos que 

* \red{$E(a\cdot X+b)=a\cdot E(X)+b$}
* \red{$Var(a\cdot X+b)=a^2\cdot Var(X)$}

\begin{eqnarray*}
\mu_Y&=&E(Y)=E(1000-6\cdot T)=1000-6\cdot E(T)\\
&=& 1000-6\cdot (-5)=1000+30=1030.
\end{eqnarray*}



\begin{eqnarray*}
\sigma_Y^2&=& Var(Y)=Var(1000-6\cdot T)=(-6)^2\cdot Var(T)\\
&=&
36\cdot 4=144.
\end{eqnarray*}



$\sigma_Y=+\sqrt{\sigma_Y^2}=+\sqrt{144}=12.$

## Transformación de una v.a. $X\equiv N(\mu,\sigma)$ en una normal estándar 

Recordemos que si \red{$X\equiv N(\mu,\sigma)$ entonces $Z=\frac{X-\mu}{\sigma}\equiv N(0,1)$}.


\blue{
$$
F_X(x)=P(X\leq x)=P\left(\frac{X-\mu}{\sigma}\leq \frac{x-\mu}{\sigma}\right)=P\left(Z\leq \frac{x-\mu}{\sigma}\right).
$$
}


## Transformación de una v.a. $X\equiv N(\mu,\sigma)$ en una normal estándar 

Por ejemplo supongamos que $X$ es una $N(\mu=1,\sigma=2)$
Recordemos que 

\red{$P(X\leq x)= P\left(\frac{X-\mu}{\sigma}\leq \frac{x-\mu}{\sigma}\right)=P\left(Z\leq \frac{x-\mu}{\sigma}\right)$}

Calculemos $P(X\leq 1.25)$ de forma directa con $R$ es 

```{r probs_normal,echo=TRUE}
pnorm(1.25,mean=1,sd=2)
```

## Transformación de una v.a. $X\equiv N(\mu,\sigma)$ en una normal estándar 

Aproximando con una normal estándar

\blue{$P(X\leq 1.25)=P\left(\frac{X-1}{2}\leq \frac{1.25-1}{2}\right)=P\left(Z\leq \frac{1.25-1}{2}\right)$}



```{r, echo=TRUE}
mu=1
sigma=2
(1.25-mu)/sigma
pnorm(0.125,mean=0,sd=1)
```


## Cartera de valores 

Supongamos que disponemos de \red{cartera  de renta variable} que tiene un \blue{valor medio de 500000 euros una desviación estándar de 15000}.

Si $X$ es el valor de la cartera y asumimos que tiene distribución aproximadamente normal \blue{¿cuál es la probabilidad de que el valor de la cartera se encuentre entre 485000 y 520000 euros?}


## Cartera de valores 


Sea $X$ la variable nos da el valor actual de la cartera de valores.  Nos dicen que $X$ es aproximadamente 
$N(\mu=500000,\sigma=15000)$



\begin{eqnarray*}
P(485000< X\leq 520000 )&=& P(X\leq 520000)-P(X\leq 485000)\\
&=& F_X(520000)-F_X(485000)\\
&=& 
`r round(pnorm(520000,mean=500000,sd=15000),4)`-`r round(pnorm(485000,mean=500000,sd=15000),4)`\\
&=& `r round(pnorm(520000,mean=500000,sd=15000),4)-round(pnorm(485000,mean=500000,sd=15000),4)`
\end{eqnarray*}

## Cartera de valores 

```{r probs1, echo=TRUE}
pnorm(520000,mean=500000,sd=15000)
pnorm(485000,mean=500000,sd=15000)
pnorm(520000,mean=500000,sd=15000)-
  pnorm(485000,mean=500000,sd=15000)
```

## Cartera de valores 


\begin{eqnarray*}
P(485000< X\leq 520000 )&=&P(X\leq 520000)-P(X\leq 485000)\\
&=& P\left(Z\leq \frac{520000-500000}{15000}\right)\\ && -
P\left(Z\leq \frac{485000-500000}{15000}\right)\\
&=& F_Z(`r round((520000-500000)/15000,4)`)-F_Z(`r round((485000-500000)/15000,4)`)\\
&=& `r pnorm((520000-500000)/15000,mean=0,sd=1)`-`r pnorm((485000-500000)/15000,mean=0,sd=1)`\\ & =&
`r pnorm((520000-500000)/15000,mean=0,sd=1)-  pnorm((485000-500000)/15000,mean=0,sd=1)`
\end{eqnarray*}


## Cartera de valores 

```{r probs2, echo=TRUE}
pnorm((520000-500000)/15000,mean=0,sd=1)
pnorm((485000-500000)/15000,mean=0,sd=1)
pnorm((520000-500000)/15000,mean=0,sd=1)-
  pnorm((485000-500000)/15000,mean=0,sd=1)
```
 

##  Tiempo de espera  en un servicio telefónico de atención al cliente


La compañía de \red{telecomunicaciones Ricardo's Phone (RP)} presume de que el tiempo de espera ($T$) en un servicio de atención al cliente sigue una  \blue{distribución exponencial con parámetro $\lambda=1$ minuto}.



Se pide:

* Calcular la probabilidad de esperar más de 4 minutos a ser atendido.
* El valor esperado y la varianza de $T$.
* Calcular  e interpretar $P(0.4< T < 2)$.


##  Tiempo de espera  en un servicio telefónico de atención al cliente



La v.a. $T$ \red{tiempo de espera en minutos} sigue una ley $Exp(\lambda=1)$. 

Sabemos que 
\blue{
$$
F_T(t)=\left\{
\begin{array}{rr}
1-e^{-\lambda\cdot  t}=1-e^{-t}  & \mbox{ si } t >0\\
0 & \mbox{ si } t\leq 0\end{array}
\right..
$$
}


Entonces $P(T> 4)=1-P(T\leq 4)=1-F_T(4)=1-\left(1-e^{-4}\right)=e^{-4}=`r exp(-4)`.$

##  Tiempo de espera  en un servicio telefónico de atención al cliente

Sabemos también que 

\blue{$E(T)=\frac{1}{\lambda}=\frac{1}{1}=1$} y \blue{$Var(T)=\frac{1}{\lambda^2}=\frac{1}{1^2}=1.$}

Por último 

\begin{eqnarray*}
P(0.4< T < 2) &=& P(T<2)-P(T\leq 0.4)=F_T(2)-F_T(0.4)\\
&=& 1-e^{-2}-(1-e^{-0.4})=e^{-0.4}-e^{-2}\\
&=& `r exp(-0.4)`-`r exp(-2)`=`r exp(-0.4)-exp(-2)`.
\end{eqnarray*}


##  Tiempo  entre dos averías en una flota de vehículos de transporte 

La \red{compañía de transportes EURTRANSA}  dispone de una amplia flota de autobuses  de viajeros y de camiones  de transporte de mercancías.

La compañía dispone de un servicio para responder de forma ágil a las averías que puedan sufrir sus autobuses y camiones.


Se  define avería grave cuando implica que se tiene que mandar otro vehículo de forma urgente para sustituir al averiado. 

Se estima que el \blue{tiempo transcurrido entre dos averías graves  sigue una ley exponencial de parámetro $\lambda=\frac{1}{15}$ días}. 


##  Tiempo  entre dos averías en una flota de vehículos de transporte 

Se pide:

* El valor esperado y la varianza del tiempo entre dos averías graves
* Calcular la probabilidad  que en un mes no se produzca ninguna avería grave .
* Calcular  e interpretar $P(15< T < 30)$.

##  Tiempo  entre dos averías en una flota de vehículos de transporte 



La v.a. $T$ \red{tiempo entre dos averías graves} sigue una ley $Exp(\lambda=\frac{1}{15})$. 



$$E(T)=\frac{1}{\lambda}=\frac{1}{\frac{1}{15}}=15\mbox{ días.}$$ 

y 

$$Var(T)=\frac{1}{\lambda^2}=\frac{1}{\left(\frac{1}{15}\right)^2}=15^5=255$$

Su desviación típica es $\sigma_T=15$ días.

##  Tiempo  entre dos averías en una flota de vehículos de transporte 

Sabemos que  la función de distribución es 
\blue{
$$
F_T(t)=\left\{
\begin{array}{rr}
1-e^{-\lambda\cdot t}=1-e^{-\frac{1}{15}\cdot t}  & \mbox{ si } t >0\\
0 & \mbox{ si } t\leq 0\end{array}
\right..
$$}


Por lo tanto la probabilidad de que en un mes (30 días)  no se produzca una avería grave es 


$$P(T>30)=1-P(T\leq 30)=1-(1-e^{-\frac{1}{15}\cdot 30})=e^{-2}=`r exp(-2)`.$$

##  Tiempo  entre dos averías en una flota de vehículos de transporte 


Por último 

\begin{eqnarray*}
P(15< T < 30)&=&P(T<30)-P(T\leq 20)=F_T(30)-F_T(15)\\
&=& 1-e^{-2}-(1-e^{-1})=e^{-1}-e^{-2}\\
&=& `r exp(-1)`-`r exp(-2)`=`r exp(-1)-exp(-2)`.
\end{eqnarray*}




## Gráficos cuantil cuantil (QQ-plots)
 

\blue{Gráficos cuantil-cuantil, cuantiles muestrales.}



* Recordemos que dada un \red{v.a. $X$ el cuantil de orden $0<p<1$ es aquel valor tal que $P(X\leq x_p)=p$}.

* Cuando tomamos una muestra podemos construir los llamados \blue{cuantiles muestrales} que consisten en asignar a cada observación la proporción  de la muestra que  es \blue{menor o igual} que  ese valor en la muestra ordenada.  


## Gráficos cuantil cuantil (QQ-plots)
 




```{r}
set.seed(22)
muestra=round(rnorm(10),4)
#muestra
#sort(muestra)
#round(qnorm(c(1:10)/10),4)
```

\scriptsize
```
cuantil muestral 
-1.6157 -0.9222 -0.7929 -0.7639 -0.0840 0.0820 0.7430 0.8616 0.9366 2.0029
p        
 0.1     0.2     0.3     0.4     0.5     0.6   0.7    0.8   0.9     1.0
```
\normalsize

Podemos comparar, por ejemplo, estos cuantiles  con los \blue{cuantiles teóricos de una  $N(0,1)$}

\scriptsize
```
cuantil teórico
-1.2816 -0.8416 -0.5244 -0.2533 0.0000 0.2533 0.5244 0.8416  1.2816 Inf
p
 0.1     0.2     0.3     0.4    0.5    0.6    0.7     0.8     0.9    1.0
```
\normalsize

## Gráficos cuantil cuantil (QQ-plots)

Como ejemplo aquí tenemos una \blue{muestra aleatoria ordenada de una distribución desconocida}.



Comparando estas cantidades podemos visualizar si la distribución de la muestra discrepa de la distribución teórica.

Para visualizar estas discrepancias se dibujan los \blue{gráficos cuantil-cuantil más conocidos por su nombre en inglés QQ-plots }.

## Gráficos cuantil cuantil (QQ-plots)
 

\red{Generamos 100 valores  aleatorios de una $N(0,1)$.}
 
```{r qqplot,warnings=FALSE,include=FALSE}
library(qqplotr,quietly=TRUE)
set.seed(2021)
df <- data.frame(normal = round(rnorm(100,0,1),4))
```
\scriptsize
```{r qqplot_print,size="scriptsize"}
print(df$normal,width = 60)
```
\normalsize
  

## Gráficos cuantil cuantil (QQ-plots)

\red{Ordenamos los  100 valores  aleatorios.}

\scriptsize
```{r qqplot2}
print(sort(df$normal),width = 60)
```
\normalsize

## Gráficos cuantil cuantil (QQ-plots)
 
```{r qqplot3}
qq <- ggplot(data = df, mapping = aes(sample = normal)) +
    stat_qq_band() +
    stat_qq_line(col="red") +
    stat_qq_point(col="blue") +
    labs(x = "Cuantiles teóricos normal", y = "Cuantiles de la muestra normal")
qq
```
 
## Gráficos cuantil cuantil (QQ-plots)



\red{Generamos 100 valores aleatorios de una $U(0,10)$
y  los ordenamos.}

\scriptsize
```{r}
set.seed(2021)
df <- data.frame(uniforme = round(runif(100,min=0,max=10),4))
print(sort(df$uniforme),width = 60)
```
\normalsize

## Gráficos cuantil cuantil (QQ-plots)

```{r}
qq <- ggplot(data = df, mapping = aes(sample = uniforme)) +
    stat_qq_band() +
    stat_qq_line(col="red") +
    stat_qq_point(col="blue") +
    labs(x = "Cuantiles teóricos normal", y = "Cuantiles de la muestra uniforme")
qq
```

