---
title: "Ejemplos contrates  de hipótesis de una media"
author: "Ricardo Alberich, Juan Gabriel Gomila y Arnau Mir"
date: ''
output:
  beamer_presentation: 
    theme: Warsaw
    includes: 
      in_header: "preamble.tex"
  slidy_presentation:
    incremental: no
  ioslides_presentation:
    incremental: no
---




```{r setup, include=FALSE}
knitr::opts_chunk$set(echo = FALSE)
```

##  Prueba  plan de organización cadena de  producción


La empresa ALUMINIA CALIFORNIA SUR (ALCASU) por sugerencia del comité sindical ha modificado los puestos y tareas de su cadena de producción de un tipo  específico de ventanas de aluminio con gran demanda. 

En la actualizad se espera fabricar una media $\mu=100$  unidades por hora  con una desviación típica de $\sigma=9$.  El jefe de producción  no quiere aceptar definitivamente la  modificación s salvo que se tenga evidencia de que  la media de producción es definitivamente superior a la de la organización anterior.



##  Prueba  plan de organización cadena de  producción

Para asegurarlo plantea el siguiente contraste

$$
\left\{\begin{array}{l}
H_0:\mu\leq 90\\ H_1:\mu> 90
\end{array}
\right.
$$

Necesita una muestra aleatoria, y controla durante n=25 horas la producción obteniendo los siguientes resultados



```{r data, echo=FALSE,size="scriptsize"}
options(width = 50)
set.seed(31133)
x=round(rnorm(36,94,9),2)
m=round(mean(x))
```


```
93.61  99.83  95.93 109.16 103.73  82.80  74.09  88.77
79.99  83.21  76.11  87.35  78.74 100.84  84.25  96.67  
94.68  88.67 102.79 107.99  88.84  91.02  90.08  90.98
85.31 100.25  86.65 105.73  99.58 105.55  93.60  93.48
93.68  94.90 112.08 100.54
```

##  Prueba  plan de organización cadena de  producción

La media de la muestra es $\overline{x}=`r m`.$ Si suponemos que $X$=$ número de unidades fabricadas por hora es aproximadamente normal y que $\sigma=9$ sigue siendo conocida.


Entonces el estadístico de contraste es al nivel de siginificación $\alpha=0.05$ es 


Rechazar $H_0$ si  

$$Z= \frac{\overline{x}-90}{\frac{\sigma}{\sqrt{n}}}= \frac{`r m`-90}{\frac{9}{\sqrt{25}}}=\frac{`r m-90`}{\frac{9}{5}}=\frac{`r 5* (m-90)`}{9}>z_{0.05}=1.645.$$


Como $\frac{15}{9}=`r round(15/9,4)`\not> 1.645$  no podemos  rechar que la producción haya superado la media de $80$ unidades.












