---
title: "Ejemplos contrates  de hipótesis de una media"
author: "Ricardo Alberich, Juan Gabriel Gomila y Arnau Mir"
date: ''
output:
  beamer_presentation: 
    theme: Warsaw
    includes: 
      in_header: "preamble.tex"
  slidy_presentation:
    incremental: no
  ioslides_presentation:
    incremental: no
---




```{r setup, include=FALSE}
knitr::opts_chunk$set(echo = FALSE)
```

##  Prueba  plan de organización cadena de  producción


La empresa ALUMINIA CALIFORNIA SUR (ALCASU) por sugerencia del comité sindical ha modificado los puestos y tareas de su cadena de producción de un tipo  específico de ventanas de aluminio con gran demanda. 

En la actualizad se espera fabricar una media $\mu=100$  unidades por hora  con una desviación típica de $\sigma=9$.  El jefe de producción  no quiere aceptar definitivamente la  modificación s salvo que se tenga evidencia de que  la media de producción es definitivamente superior a la de la organización anterior.



##  Prueba  plan de organización cadena de  producción

Para asegurarlo plantea el siguiente contrastes

$$
\left\{\begin{array}{l}
H_0:\mu\leq 80\\ H_1:\mu> 80
\end{array}
\right.
$$

Necesita una muestra aleatoria, y controla durante n=25 horas la producción obteniendo los siguientes resultados



```{r data, echo=FALSE}
set.seed(31133)
x=rnorm(25,83,9)
m=round(mean(x))
m
x
```

Resultado que la media de la muestra es $\overline{x}=`r m`.$ suponemos que $X$=$ número de unidades fabricadas por hora es aproximadamente normal y que $\sigma=9$ sigue siendo conocida.


Entonces el estadístico de contraste es al nivel de siginificación $\alpha=0.05$ es 


Rechazar $H_0$ si  
$Z= \frac{\overline{x}-80}{\frac{\sigma}{\sqrt{n}}}= \frac{`r m`-80}{\frac{9}{\sqrt{25}}}.$












