---
title: "Ejemplos variables aleatorias discretas"
author: "Ricardo Alberich, Juan Gabriel Gomila y Arnau Mir"
date: ''
output:
  beamer_presentation: 
    theme: Warsaw
    includes: 
      in_header: "preamble.tex"
  slidy_presentation:
    incremental: no
  ioslides_presentation:
    incremental: no
---




```{r setup, include=FALSE}
knitr::opts_chunk$set(echo = FALSE)
```

## Ventas  en Taquería Rodríguez

En la \red{Taquería Rodríguez} se calcula que la variable aleatoria $X$= \blue{número de tacos  vegetarianos vendidos} un día cualquiera entre la 3 y las 5  de la tarde sigue la siguiente  distribución de probabilidad:

\begin{center}
\begin{tabular}{|r|r|}
\hline
$x$ & $P_X(x)=P(X=x)$\\
\hline
$0$ & $0.15$\\
$1$ & $0.18$\\
$2$ & $0.32$\\
$3$ & $0.35$\\
\hline
\end{tabular}
\end{center}


Cada taco tiene un precio de 3 euros.

## Ventas  en Taquería Rodríguez



1. Dibujar la función de probabilidad
2. Calcular y dibujar la función de distribución.
3. Calcular la probabilidad de vender al menos dos tacos vegetales.


## Dibujar la función de probabilidad



```{r barplot00, echo=FALSE,fig.height=5}
library(ggplot2)
df=data.frame(x=c(0,1,2,3),probabilidad=c(0.15,0.18,0.32,0.35))
ggplot(data=df,aes(x=x,y=probabilidad))+ geom_bar(stat="identity", fill="steelblue")
```




## Dibujar la función de probabilidad


```{r plot_prob_taco, echo=FALSE}
df=data.frame(x=c(0,1,2,3),probabilidad=c(0.15,0.18,0.32,0.35))
aux=rep(0,8)
aux[seq(2,8,2)]=df$probabilidad
plot(x=df$x,y=df$probabilidad,
  ylim=c(0,0.45),xlim=c(-1,5),xlab="x",
  ylab="Función de probabilidad",
  main="Función de probabilidad P(X=x)")
lines(x=rep(0:3,each=2),y=aux, type = "h", lty = 2,col="blue")
```

## Dibujar la función de probabilidad

```{r barplot0, echo=FALSE,fig.height=5}
library(ggplot2)
ggplot(data=df,aes(x=x,y=probabilidad))+ geom_point()
```



## Calcular y dibujar la función de distribución


\begin{center}
\begin{tabular}{|r|r|r|}
\hline
$x$ & $P_X(x)=P(X=x)$ & $F_X(x)=P(X\leq x)$\\
\hline
$0$ & $0.15$ & $0.15$\\
$1$ & $0.18$ & $0.33$\\
$2$ & $0.32$ & $0.65$\\
$3$ & $0.35$ & $1.00$\\
\hline
\end{tabular}
\end{center}



## Calcular y dibujar la función de distribución


$$F_X(x)=P(X\leq x) =\left\{
\begin{array}{ll}
0 & \mbox { si } x<0 \\
0.15 & \mbox { si } 0\leq x<1  \\
0.33 & \mbox { si } 1\leq x<2  \\
0.65 & \mbox { si } 2\leq x<3  \\
1.00 & \mbox { si }  x\geq 3  \\
\end{array}
\right.
$$


## Calcular y dibujar la función de distribución


```{r distribucion, echo=FALSE,fig.height=5}
FF=function(x){
  sapply(x,FUN=function(x){
    if(x<0){return(0)}
  if(x>=0 & x<1){return(0.15)}
  if(x>=1 & x<2){return(0.33)}
  if(x>=2 & x<3){return(0.65)}
  if(x>=3 ){return(1)}
  })
}
curve(FF(x),
  xlim=c(-1,4),col="blue",ylab="Función de distribución",
  main="Función de distribución P(X<=x)")
```


##  Stock patinetes eléctricos.


* \red{Ciclos Lucho} es un comercio de venta de bicicletas que  tiene un almacén y varias tiendas. 

* Desde hace unos años también vende bicicletas y patinetes eléctricos. 
* En particular  en una de las tiendas el  modelo de patinete eléctrico el P37 se está vendiendo muy bien.

##  Stock patinetes eléctricos.


Por los datos de los últimos meses se estima que la distribución del número de ventas diarias  en esa tienda es:

```{r}
x=0:7
set.seed(23)
prob=sample(1:100,8)
prob=round(prob/sum(prob),2)
df=data.frame(x,prob,cumprob=cumsum(prob),xprob=x*prob,x2prob=x^2*prob,dif2=(x-mean(x)^2),dif2prob=(x-mean(x)^2)*prob,mayor=1-cumsum(prob),pc=cumsum(prob)*100,mayotpc=100-cumsum(prob)*100)

#library(xtable)
#print(xtable(df[,1:2]),type = "latex", include.rownames =FALSE )
#print(xtable(df[,1:3]),type = "latex", include.rownames =FALSE )
#print(xtable(df[,c(1:3,8:10)]),type = "latex", include.rownames =FALSE )

```


\begin{table}[ht]
\centering
\begin{tabular}{|r|r|}
  \hline
$x$ & $P_X(x)=P(X=x)$ \\ 
  \hline
  0 & 0.09 \\ 
    1 & 0.09 \\ 
    2 & 0.23 \\ 
    3 & 0.14 \\ 
    4 & 0.14 \\ 
    5 & 0.11 \\ 
    6 & 0.15 \\ 
    7 & 0.05 \\ 
   \hline
\end{tabular}
\end{table}



Se pide 

a. Calcular la función de distribución
b. En qué nos puede ayudar estos datos a la hora de pedir stock al almacén principal de Ciclos Lucho.


## Stock patinetes eléctricos. Calcular la función de distribución

\begin{table}[ht]
\centering
\begin{tabular}{|r|rr|}
  \hline
$x$ & $P_X(x)$  & $F_X(x)$ \\ 
  \hline
  0 & 0.09 & 0.09 \\ 
    1 & 0.09 & 0.18 \\ 
    2 & 0.23 & 0.41 \\ 
    3 & 0.14 & 0.55 \\ 
    4 & 0.14 & 0.69 \\ 
    5 & 0.11 & 0.80 \\ 
    6 & 0.15 & 0.95 \\ 
    7 & 0.05 & 1.00 \\ 
   \hline
\end{tabular}
\end{table}



## Stock patinetes eléctricos. Petición de stocks

\begin{table}[ht]
\centering
\begin{tabular}{|r|rrrrr|}
  \hline
$x$ & $P_x(x)$  & $F_X(x)$  & $P(X> x)$ & $F_X(x)$ \% & $P(X> x)$ \% \\ 
  \hline
  0 & 0.09 & 0.09 & 0.91 & 9.00 & 91.00 \\ 
    1 & 0.09 & 0.18 & 0.82 & 18.00 & 82.00 \\ 
    2 & 0.23 & 0.41 & 0.59 & 41.00 & 59.00 \\ 
    3 & 0.14 & 0.55 & 0.45 & 55.00 & 45.00 \\ 
    4 & 0.14 & 0.69 & 0.31 & 69.00 & 31.00 \\ 
    5 & 0.11 & 0.80 & 0.20 & 80.00 & 20.00 \\ 
    6 & 0.15 & 0.95 & 0.05 & 95.00 & 5.00 \\ 
    7 & 0.05 & 1.00 & 0.00 & 100.00 & 0.00 \\ 
   \hline
\end{tabular}
\end{table}




## Ventas en Taquería Rodríguez. Esperanza y varianza

En la \red{Taquería Rodríguez} se calcula que la variable aleatoria $X$= \blue{número de tacos  vegetarianos vendidos} un día cualquiera entre la 3 y las 5  de la tarde sigue la siguiente  distribución de probabilidad:

\begin{center}
\begin{tabular}{|r|r|}
\hline
$x$ & $P_X(x)=P(X=x)$\\
\hline
$0$ & $0.15$\\
$1$ & $0.18$\\
$2$ & $0.32$\\
$3$ & $0.35$\\
\hline
\end{tabular}
\end{center}


Cada taco tiene un precio de 3 euros.

##  Ventas en Taquería Rodríguez. Esperanza y varianza



1. Calcular la esperanza del número de tacos vendidos
2. Calcular la varianza y la desviación típica del número de tacos vendidos.
3. Calcular la esperanza y la varianza del  los ingresos en euros por las ventas.



##  Ventas en Taquería Rodríguez. Esperanza y varianza


```{r}
df2=data.frame(x=c(0,1,2,3),probabilidad=c(0.15,0.18,0.32,0.35))
df2$xprob=df2$x*df2$prob
df2$dif=(df2$x-sum(df2$xprob))^2
df2$difprob=(df2$x-sum(df2$xprob))^2*df2$prob
#df2
#print(xtable(df2,digits=c(0,0,2,2,4,6)),type = "latex", include.rownames =FALSE )
```



\begin{table}[ht]
\centering
\begin{tabular}{|r|rrrc|}
  \hline
$x$ & $P_X(x)$ & $x\cdot P_X(x)$ & $(x-\mu)^2$ & $(x-\mu)^2\cdot P_X(x)$ \\ 
  \hline
  0 & 0.15 & 0.00 & 3.4969 & 0.524535 \\ 
  1 & 0.18 & 0.18 & 0.7569 & 0.136242 \\ 
  2 & 0.32 & 0.64 & 0.0169 & 0.005408 \\ 
  3 & 0.35 & 1.05 & 1.2769 & 0.446915 \\ 
   \hline
   Suma & 1 & $\mu=1.87$ &  & $\sigma^2=1.1131$ \\ \hline
\end{tabular}
\end{table}




\begin{eqnarray*}
\mu&=&E(X)=\sum_{x=0}^3 x\cdot P_X(x)= 0\cdot 0.15+1\cdot 0.18+ 2\cdot 0.32+ 3\cdot 0.35\\
 &=& 0.18+0.64+1.05=1.87.
\end{eqnarray*}


##  Ventas en Taquería Rodríguez. Esperanza y varianza

\begin{eqnarray*}
\sigma^2&=&Var(X)=\sum_{x=0}^3 (x-\mu)^2\cdot P_X(x)\\
&=& (0-1.87)^2\cdot 0.15+(1-1.87)^2\cdot 0.18+ (2-1.87)^2\cdot 0.32\\ & & + (3-1.87)^2\cdot 0.35\\
&=& 3.4969\cdot 0.15+0.7569\cdot 0.18+0.0169\cdot 0.32+ 1.2769 \cdot 0.35\\
&=& 0.524535+0.136242+0.005408+ 0.446915 =1.1131.
\end{eqnarray*}

 
##  Ventas en Taquería Rodríguez. Esperanza y varianza de los ingresos


La variable ingreso es $I=3\cdot X$ por lo tanto 


$$\mu_I=E(I)=E(3\cdot X)=3\cdot E(X)=3 \cdot 1.87=`r 3*1.87`\mbox{ euros }.$$


$$\sigma^2_I=Var(I)=Var(3\cdot X)=3^2\cdot Var(X)=9\cdot 1.1131=`r 9*1.1131`.$$
 
 $$\sigma_I=+\sqrt{\sigma^2_I}=+\sqrt{9\cdot 1.1131}= `r sqrt(9*1.1131)`.$$
 
 
##  Stock patinetes eléctricos. Esperanza y varianza


* \red{Ciclos Lucho} es un comercio de venta de bicicletas que  tiene un almacén y varias tiendas. 
* Desde hace unos años también vende bicicletas y patinetes eléctricos. 
* En particular  una de las tiendas el  modelo de patinete eléctrico el P37 se está vendiendo muy bien.
* Denotemos por $X$= \blue{Número de patinentes P37 vendidos en un día}.

##  Stock patinetes eléctricos. Esperanza y varianza


Por los datos de los últimos meses se estima que la distribución del número de ventas diarias  en esa tienda es:

```{r}
x=0:7
set.seed(23)
prob=sample(1:100,8)
prob=round(prob/sum(prob),2)
df=data.frame(x,prob)

#library(xtable)
#print(xtable(df[,1:2]),type = "latex", include.rownames =FALSE )
#print(xtable(df[,1:3]),type = "latex", include.rownames =FALSE )
#print(xtable(df[,c(1:2)]),type = "latex", include.rownames =FALSE )

```


\begin{table}[ht]
\centering
\begin{tabular}{|r|r|}
  \hline
$x$ & $P_X(x)=P(X=x)$ \\ 
  \hline
  0 & 0.09 \\ 
    1 & 0.09 \\ 
    2 & 0.23 \\ 
    3 & 0.14 \\ 
    4 & 0.14 \\ 
    5 & 0.11 \\ 
    6 & 0.15 \\ 
    7 & 0.05 \\ 
   \hline
\end{tabular}
\end{table}



Se pide 

a. Calcular  el número esperado de patinetes vendidos por día.
b. Calcular la varianza del número de patinetes vendidos por día


##  Stock patinetes eléctricos. Esperanza y varianza

```{r}
df2=df
df2$xprob=df2$x*df2$prob
df2$dif=(df2$x-sum(df2$xprob))^2
df2$difprob=(df2$x-sum(df2$xprob))^2*df2$prob
df2$x2=df2$x^2
df2$x2prob=df2$x^2*df2$prob
#df2
#print(xtable(df2,digits=c(0,0,2,2,4,6,0,2)),type = "latex", include.rownames =FALSE )
```

\scriptsize
\begin{table}[ht]
\centering
\begin{tabular}{|r|rrrrrr}
  \hline
$x$ & $P_X(x)$ & $x\cdot P_X(x)$  & $(x-\mu)^2$ & $(x-\mu)^2\cdot P_X(x)$ & $x^2$ & $x^2\cdot P_X(x)$ \\ 
  \hline
0 & 0.09 & 0.00 & 11.0889 & 0.998001 & 0 & 0.00 \\ 
  1 & 0.09 & 0.09 & 5.4289 & 0.488601 & 1 & 0.09 \\ 
  2 & 0.23 & 0.46 & 1.7689 & 0.406847 & 4 & 0.92 \\ 
  3 & 0.14 & 0.42 & 0.1089 & 0.015246 & 9 & 1.26 \\ 
  4 & 0.14 & 0.56 & 0.4489 & 0.062846 & 16 & 2.24 \\ 
  5 & 0.11 & 0.55 & 2.7889 & 0.306779 & 25 & 2.75 \\ 
  6 & 0.15 & 0.90 & 7.1289 & 1.069335 & 36 & 5.40 \\ 
  7 & 0.05 & 0.35 & 13.4689 & 0.673445 & 49 & 2.45 \\ 
   \hline
Suma & 1 & $\mu=3.3300$ &  & $\sigma^2=4.0211$  & & $E(X^2)=15.1100$ \\ \hline
\end{tabular}
\end{table}
\normalsize


##  Stock patinetes eléctricos. Esperanza y varianza



\begin{eqnarray*}
\sigma_X^2&=&Var(X)=E((X-\mu)^2)=4.0211.\\
\\
\sigma_X^2&=&Var(X)=E(X^2)-\mu^2=15.1100-3.3300^2\\ \qquad & =& 15.1100-`r 3.3300^2`=
`r 15.1100- 3.3300^2`.\\
\\
\sigma_X &=& +\sqrt{\sigma_X^2}=+\sqrt{4.0211}= `r sqrt(4.0211)`.
\end{eqnarray*}

