---
title: "Problemas variables aleatorias continuas"
author: ""
date: ""
output:
  pdf_document: default
  header-includes: \usepackage{textcomp,eurosym,lmodern,textcomp}
  html_document: default
---


<!-- Después de lectura 79: Variables continuas n-dimensionales. Independencia, Covarianza y correlación. -->


```{r,echo=FALSE}
options(scipen=999)
```


```{r setup, include=FALSE}
knitr::opts_chunk$set(echo = TRUE)
```



1. El tiempo $X$ que utiliza un comercial para exponer un producto cuando LO VENDE sigue, aproximadamente,
una distribución  normal  con parámetros $\mu =3.45$
minutos  y  $\sigma = 1$ minuto.  
    a. ¿Cuál es la probabilidad de que  consiga la venta  en menos de 4 minutos?  
    b. ¿Y en más de 3.5 minutos?
    
2.  El tiempo $X$ que utiliza un comercial para exponer un producto cuando NO VENDE sigue, aproximadamente, una distribución  normal  con parámetros $\mu=2$ y $\sigma=0.8$.
    a. ¿Cuál  es el cuantil  $0.95$ de esta variable? Interpretarlo en el sentido de tiempo perdido por el comercial.
    b. ¿Cuál es  el tiempo perdido   en el 40\% de las llamadas más cortas?

3. Un centro de atención telefónica por voz (*call center*) recibe  por termino medio 102 llamadas por hora. Suponed que el tiempo entre llamadas consecutivas es exponencial.
    a. Sea X el tiempo entre dos llamadas consecutivas ¿cuál es la distribución de $X$? 
    b. Calcular la probabilidad que pasen al menos 2.5 minutos hasta recibir la primera llamada.
    c. Calcular la probabilidad que pasen menos de  3 minutos hasta recibir  la siguiente llamada.
    d. Calcular la esperanza y la varianza de $X$.

4. Sea $X$ una variable aleatoria normal con parámetros $\mu=1$ y
$\sigma=1$. Calculad el valor de $b$ tal que $P\left((X-1)^2\leq b\right)=0.1$.


5. Sea $Z$ una variable aleatoria $N(0,1)$. Calcular
$P\left(\left(Z-\frac{1}{4}\right)^2 >\frac{1}{16}\right)$.


6. Un  contratista de viviendas unifamiliares de lujo   considera que el coste en euros  de una contrata habitual es una variables $X$  que sigue una distribución  $N(\mu=600000,\sigma=60000)$
    a.  ¿Cuál es la probabilidad de que  el coste del edificio esté entre 560000 y 660000 euros?
    b. 0.2 es la probabilidad de que el coste de la vivienda supere ¿qué cantidad?
    c. ¿Cuál es el coste mínimo del  5\% de las casa más caras?
    

7. Si $X$ está distribuida uniformemente en $(0,2)$ e $Y$ es una variable exponencial con parámetro $\lambda$. Calcular el valor de $\lambda$ tal que $P(X<1)=P(Y<1)$. 


