---
title: "Tema 4 - Variables Aleatorias continuas"
author: "Ricardo Alberich, Juan Gabriel Gomila y  Arnau Mir"
date: 
runtime: shiny
output: 
  ioslides_presentation: 
    css: Mery_style.css
    keep_md: no
    logo: Images/matriz_mov.gif
    widescreen: yes
---

```{r setup, include=FALSE}
knitr::opts_chunk$set(echo = TRUE)
```



# Variables aleatorias continuas

## Variables aleatorias continuas definición.

* Las variables aleatorias **continuas**  toman  valores en intervalos.
 
* Lo más habitual es que estas variables tengan función de distribución continua y
derivable.

* En general, dado un valor $x_0$, $P(X=x_0)=0$ por lo que no nos es útil definir *función de probabilidad*.

* En general tendremos que $P(X<x_0)=P(X\leq x_0)$.
* Por otra parte podemos utilizar una regla parecida del
cociente entre casos favorables y casos posibles de Laplace  pero en
este caso el conteo se hace por la *medida*  de los casos
posibles partida por la *medida* de los casos favorables.
* Veamos un ejemplo de v.a. continua, que ampliaremos en el tema siguiente, en el que se utilizan todos estos conceptos.




## Ejemplo: Distribución uniforme en $[0,1]$.

<div class="example"> 

**Ejemplo: número aleatorio entre $0$ y $1$** 

Supongamos que elegimos un número al azar en el intervalo $[0,1]$.

Consideremos la v.a. continua $X=$ número elegido.
</div>

<div class="example-sol">

Su función de distribución es 

$$
F_{X}(x)=
\left\{
\begin{array}{ll}
0, & \mbox{si } x\leq 0,\\
x, & \mbox{si } 0<x<1,\\
1, & \mbox{si } x\geq 1.
\end{array}
\right.
$$

consideremos

* C.F. *longitud favorable*  que es $x-0$,
* C.P. *longitud posible* que es $1-0$,

luego 

$$P(X\leq x)=\frac{C.F.}{C.P.}=\frac{x-0}{1-0}=x.$$
</div>

## Gráfica de la función de distribución uniforme

```{r figUNIF, fig.align='center',echo=FALSE}
curve(punif(x,0,1),xlim=c(-1,2),col="blue",
      main="Función de distribución de una v.a. uniforme en el intervalo unidad.")
```


## Función de densidad

<l class="definition"> Función de densidad </l> 

Una función $f:\mathbb{R}\to\mathbb{R}$ es una función de densidad sobre $\mathbb{R}$ si cumple que


* $f_{X}(x)\geq 0$ para todo $x \in\mathbb{R}.$
* $f$ es continua salvo a lo más en una cantidad finita de puntos sobre
cada intervalo acotado de $\mathbb{R}$.
* $\displaystyle\int\limits_{-\infty}^{+\infty} f_{X}(x) dx=1.$

## Función de distribución de una variable aleatoria.

<l class="definition"> **Función de distribución de una variable aleatoria** </l>

Sea $X$ una v.a. con función de distribución $F_X$. Sea $f:\mathbb{R}\to\mathbb{R}$ una función de densidad tal que

$$F_X(x)=P(X\leq x)=\displaystyle\int_{-\infty}^{x} f_X(t)\ dt.\mbox{ para todo } x\in\mathbb{R},$$

Entonces $X$ es una variable aleatoria continua y $f_X$ es la densidad de la v.a. $X$.


##  Dominio de una variable aleatoria continua

El conjunto $D_X=\{x\in\mathbb{R}| f_X(x)>0\}$ recibe el nombre de <l class="definition"> soporte o dominio de la
variable aleatoria continua</l> y se interpreta como su conjunto de resultados posibles.


<div class="example">
**Ejemplo:**

En nuestro  ejemplo $X\equiv U(0,1)$ la función $f_X$ es una densidad

$$
f_{X}(x)=\left\{
\begin{array}{ll}
0, & \mbox{si } x\leq 0,\\
1, & \mbox{si } 0 < x < 1,\\
0, & \mbox{si } 1\leq x.
\end{array}\right.
$$

su dominio que es $D_X=(0,1)$ y es la densidad de $X$, en efecto:

</div>

## Ejemplo

<div class="example-sol">

$$
f_{X}(x)=\left\{
\begin{array}{ll}
0, & \mbox{si } x\leq 0,\\
1, & \mbox{si } 0 < x < 1,\\
0, & \mbox{si } 1\leq x.
\end{array}\right.
$$

* Si $x \leq 0$ entonces $\displaystyle\int_{-\infty}^x f_X(t) dt = 0.$

* Si $0\leq x\leq 1$ entonces $\displaystyle\int_{-\infty}^x f_X(t) dt = \int_0^x 1 dt = x.$

* Si $x\geq 1$  entonces $\displaystyle\int_{-\infty}^x f_X(t) dt = \int_0^1 1 dt = 1.$


Por lo tanto,  $F_X(x)=\displaystyle\int_{-\infty}^x f_X(t) dt$ para todo $x\in\mathbb{R}.$

</div>

##  Ejemplo


<div class="example-sol">


```{r fig.align="center",  fig_caption="Función de densidad de una v.a. uniforme en el intervalo$(0,1)$",echo=FALSE}
curve(dunif(x,0,1),xlim=c(-0.5,1.5),col="blue",
      main="Densidad de la distribución uniforme en [0,1]")
```
</div>

## Gráficas interactivas  $U(a,b)$

```{r uniforme_plots1_interactivo, echo = FALSE}
fluidPage(
fluidRow(
  column(4,
         sliderInput("a1", label = "Parámetro a",
              min = -5, max = 1, value =0 , step = 0.1)
         ),
  column(4,
          sliderInput("b1", label = "Parámetro b",
                     min = 1, max = 5, value = 1, step = 0.1)
         ),
  column(4,
         sliderInput("x1", label="x", value=0.5, min = -5, max = 5, step = 0.1)
         )
  
)
)

renderPlot({
  a=input$a1
  b=input$b1
  x=input$x1
  par(mfrow=c(1,2))
  #a=0;b=1;x=0.25
  xx=c(seq(min(a,x),min(b,x),by=0.001))
  curve(dunif(x,a,b),xlim=c(a-0.25,b+0.25),ylim=c(0,max(1/(b-a)+0.05,0.1)),col="blue",main=paste0("Función densidad U(",a,",",b,")"),
  ylab=expression(f[X](x)))
  axis(side=1, at=c(a,x,b), labels = TRUE)
  polygon(x=c(a,xx,min(x,b)),y=c(0,dunif(xx,a,b),0),
          density=20,col="skyblue")
  curve(punif(x,a,b),xlim=c(a-1,b+1),ylim=c(0,1.1),col="blue",main=paste0("Función de distribución U(",a,",",b,")"),
  ylab=expression(F[X](x)))
  segments(x0=x,y0=0,x1=x,y1=punif(x,a,b),col="red",lty=2)
  segments(x0=a-1.01,y0=punif(x,a,b),x1=x,y1=punif(x,a,b),col="red",lty=2)
  axis(side=2, at=c(0,round(punif(x,a,b),1),2), labels = TRUE)
  axis(side=1, at=c(a,x,b), labels = TRUE)
  par(mfrow=c(1,1))
})

```




## Propiedades  de la función de densidad

La función de densidad nos permite calcular diversas probabilidades.

<l class="prop">Propiedades de la función de densidad </l> 

* Sea $X$ una v.a. continua con función de distribución $F_X$ y de
densidad $f_X$, entonces
$$\begin{eqnarray*}
P(a< X< b) &=&  P(a<X\leq b)= P(a\leq X< b)=\\
 & & P(a\leq X\leq b)= \displaystyle\int_{a}^b f_X(x) dx.
\end{eqnarray*}
$$
* Si $A$ es un subconjunto  adecuado de $\mathbb{R}$ entonces 
$$P(X\in A)=\displaystyle\int_{A} f(x) dx=\displaystyle\int_{A\cap D_X} f(x) dx.
$$




## Utilidad de la función de densidad

<l class="prop">Propiedades de la función de densidad </l> 

Sea $X$ una v.a. continua con función de distribución $F_X$ y de densidad $f_X$, entonces:

* Si $f_X$ es continua en un punto $x$, $F_X$ es derivable en ese punto y
$F_X'(x)=f_X(x).$
* $P(X=x)=0$ para todo $x\in\mathbb{R}.$


# Esperanza y varianza

## Esperanza y varianza 

<l class="definition">Esperanza v.a. continuas </l>

* Su esperanza es:
$$E(X)=\displaystyle\int\limits_{-\infty}^{+\infty} x\cdot f_{X}(x)dx.$$
* Si $g(x)$ es una función de la variable $X$ entonces:
$$E(g(X))=\displaystyle\int\limits_{-\infty}^{+\infty} g(x)\cdot f_{X}(x)dx.$$

## Esperanza y varianza

<l class="definition"> Varianza v.a. continuas </l>


* Su varianza es:
$$
Var(X)=\sigma_{X}^2=E((X-\mu_{X})^2)=
\displaystyle\int\limits_{-\infty}^{+\infty} (x-\mu_{X})^2 \cdot f_{X}(x)dx.
$$
* Su desviación típica es:  $$\sigma_{X}=+\sqrt{\sigma_{X}^2}.$$


## Propiedades

<l class="prop"> Propiedades </l>

* $\sigma_{X}^2\geq 0$.
* $Var(cte)=E(cte^2)-(E(cte))^2= cte^2 - cte^2=0$.
* $\displaystyle Var(X)=E(X^2)-\mu_{X}^2=\int_{-\infty}^{+\infty}x^2\cdot  f_{X}(x)dx - \mu_{X}^2.$
* El mínimo de $E((X-C)^2)$ se alcanza cuando $C=E(X)$ y es $Var(X)$.


## Transformaciones lineales de v.a. continuas

<l class="prop">Proposición</l>

Sea $X$ una v.a. continua con $E(X)=\mu_{X}$ y $Var(X)=\sigma_{X}^2$ sea $Y=a+b X$, donde
$a,b\in\mathbb{R}$, es una nueva v.a. continua obtenida mediante una transformación lineal de $X$.
Se verifican las mismas propiedades que en el caso discreto:

* $E(Y)=E(a+b\cdot  X)=a+b\cdot  E(X)$.
* $Var(Y)=Var(a+b\cdot  X)=b^2 \cdot  Var(X)$.
* $\sigma_{Y}=|b|\cdot  \sigma_{X}$.
* $Z=\frac{X-\mu_{X}}{\sigma_{X}}$ es una transformación
lineal de $X$ de forma que $$E(Z)=0 \mbox{ y } Var(Z)=1$$

# Distribuciones continuas notables


## V.a con distribución uniforme, $U(a,b)$

Distribución uniforme $X$ | $U(a,b)$
----:|:-----
Dominio | $D_X=(a,b)$
$f_{X}(x)$ |$\left\{\begin{array}{ll}\frac1{b-a}, & \mbox{si } a<x<b,\\ 0,  & \mbox{en cualquier otro caso.}\end{array} \right.$
$F_X(x)=P(X\leq X)=$ |  $\left\{\begin{array}{ll} 0, & \mbox{ si } x\leq a\\\frac{x-a}{b-a}, & \mbox{ si } a\leq x\leq b,\\1, & \mbox{ si } b\leq x.\end{array}\right.$
$E(X)=$ |$\frac{a+b}2$
$Var(X)=$| $\frac{(b-a)^2}{12}$


## Gráficas $U(0,1)$


```{r grafica_unif10_vista, echo=FALSE,fig.align='center'}
par(mfrow=c(1,2))
a=0;b=1
curve(dunif(x,a,b),xlim=c(a-0.25,b+0.25),ylim=c(0,max(1/(b-a)+0.05,0.1)),
      col="blue",main=paste0("Función densidad  U(",a,",",b,")"),
      ylab=paste0("dunif(x,",a,", ",b,")"))
curve(punif(x,a,b),xlim=c(a-1,b+1),ylim=c(0,1.1),
      col="blue",main=paste0("Función de distribución U(",a,",",b,")"),
      ylab=paste0("punif(x,",a,", ",b,")"))
```


## V.a. con distribución exponencial, $Exp(\lambda)$

Distribución exponencial $X$ | $Exp(\lambda)$
------:|:------
$D_X=$  | $(0,+\infty)$ 
$f_{X}(x)=$ | $\left\{\begin{array}{ll}
\lambda \cdot e^{-\lambda x} & \mbox{ si }  x>0\\
0 & \mbox{ si } x\leq 0
\end{array}\right.$
$F_X(x)=P(X\leq x)=$ | $\left\{\begin{array}{ll} 0 &\mbox{si } x\leq 0\\
1-e^{-\lambda x}& \mbox{si } x>0\end{array}\right.$
$E(X)=\frac{1}{\lambda}$ | $Var(X)=\frac{1}{\lambda^2}$

## Gráficas densidad y distribución $Exp(\lambda=10)$

```{r echo=FALSE,fig.align="center"}
lambda=10
par(mfrow=c(1,2))
curve(dexp(x,rate=lambda),xlim=c(-0.05,round(qexp(0.99,rate=lambda,2),2)+0.25),
      ylim=c(0,dexp(0,lambda)+0.1),col="blue",
      main=paste0("Función densidad Exp(",lambda,")"),
      ylab=paste0("dexp(x,rate=",lambda,")"))
curve(pexp(x,rate=lambda),xlim=c(-0.05,qexp(0.999,10)),ylim=c(0,1.1),col="blue",
      main=paste0("Función de distribución Exp(",lambda,")"),
      ylab=paste0("pexp(x,rate=",lambda,")"))
par(mfrow=c(1,1))
```



## V.a. con distribución normal, $N(\mu,\sigma)$

Distribución normal $X$  | $N(\mu,\sigma)$ 
-----:|:--------
$D_X=$ | $\mathbb{R}=(-\infty,+\infty)$
$f_{X}(x)$ |$=\frac{1}{\sqrt{2\pi\cdot\sigma^2}}\cdot e^{\frac{-(x-\mu)^2}{2\cdot \sigma^2}}\mbox{ para todo }x\in \mathbb{R}.$
$F_X(x)=P(X\leq X)=$ | Usar algún software estadístico
$E(X)=\mu.$ | $Var(X)=\sigma^2.$

## Propiedades de la distribución normal.

```{r echo=FALSE,fig.align='center'}
curve(dnorm(x,0,1),xlim=c(-4,4),ylim=c(0,1/sqrt(2*pi)),col="blue",xaxt="n",yaxt="n",
      ylab=expression(f(x)),cex=0.5)
axis(1,at=c(-1,0,1),labels =c(expression(mu-x),expression(mu),expression(mu-x)))
axis(2,at=c(0,1/sqrt(2*pi)),labels =c(0,expression( paste(frac(1, sqrt(2 * pi))))))
segments(x0=-1,y0=0,x1=-1,y1=dnorm(-1,0,1),col="red",lty=2)
segments(x0=-1,y0=dnorm(-1,0,1),x1=-4.4,y1=dnorm(-1,0,1), col="red",lty=2)
segments(x0=1,y0=0,x1=1,y1=dnorm(1,0,1),col="red",lty=2)
segments(x0=1,y0=dnorm(1,0,1),x1=-4.4,y1=dnorm(1,0,1), col="red",lty=2)
text(x = -3,y=dnorm(-0.9),expression(f(mu-x)==f(mu+x)))
```

## Propiedades de la distribución normal.

```{r echo=FALSE,fig.align='center'}
par(mfrow=c(1,2))
x=-2
xx=seq(-4,x,by=0.01)
curve(dnorm(x,0,1),xlim=c(-4,4),ylim=c(0,1/sqrt(2*pi)),col="blue",xaxt="n",yaxt="n",
      ylab=expression(f(x)),cex=0.5)
text(-3,dnorm(-2),expression(F(mu-x)))
polygon(x=c(-4,xx,x),y=c(0,dnorm(xx, 0,1),0), density=20,col="skyblue")
axis(1,at=c(-2,0),labels =c(expression(mu-x),expression(mu)))

x=2
xx=seq(-4,x,by=0.01)
curve(dnorm(x,0,1),xlim=c(-4,4),ylim=c(0,1/sqrt(2*pi)),col="blue",xaxt="n",yaxt="n",
      ylab=expression(f(x)),cex=0.5)
polygon(x=c(-4,xx,x),y=c(0,dnorm(xx, 0,1),0), density=20,col="skyblue")
axis(1,at=c(0,2),labels =c(expression(mu),expression(mu+x)))
xx2=seq(x+0.01,4,by=0.01)
polygon(x=c(x,xx2,4),y=c(0,dnorm(xx2, 0,1),0), density=20,col="red")
text(-3,dnorm(-2),expression(F(mu+x)))
text(3,dnorm(-2),expression(1-F(mu+x)))
par(mfrow=c(1,1))
```


## Transformaciones lineales de variables aleatorias normales


<l class="prop"> Propiedad: transformación lineal la distribución  normal </l>

Sea $X$ una variable  $N(\mu,\sigma)$  entonces la variable $Y=a X+b$ con
$a\not=0,b\in\mathbb{R}$ tiene distribución $N(a\mu+b, |a| \sigma)$



En particular si  $X$ sigue una $N(\mu,\sigma)$, tomando $a=\frac1{\sigma}$ y $b=
\frac{-\mu}{\sigma}$  obtenemos la tipificación  o estandarización  de la v.a. 

$$Z={{X-\mu}\over {\sigma}}$$
se distribuye $N(0,1)$, es decir $E(X)=0$ y $Var(X)=1$.

## Gráficas interactivas parámetros normal


```{r NORMAL_plots1_interactivo, echo = FALSE}
fluidPage(
fluidRow(
  column(3,
         sliderInput("m1", label = "mu1",
              min = -10, max = 10, value =0 , step = 0.05)
         ),
  column(3,
          sliderInput("s1", label = "sigma1",
                     min =0.1, max = 5, value = 1, step = 0.1)
         ),
  column(3,
         sliderInput("m2", label="mu2", value=4, min = -10, max = 10, step = 0.05)
         ),
  column(3,
          sliderInput("s2", label = "sigma2",
                     min =0.1, max = 5, value = 1, step = 0.1)
         )
  
)
)

renderPlot({
  m1=input$m1
  m2=input$m2
  s1=input$s1
  s2=input$s2
  mins2=min(c(s1^2,s2^2))
m=min(c(qnorm(0.01,m1,s1),qnorm(0.01,m2,s2)))
M=max(c(qnorm(0.99,m1,s1),qnorm(0.99,m2,s2)))

curve(dnorm(x,m1,s1),xlim=c(m,M),ylim=c(0,1/sqrt(2*pi*mins2)),col="red",lty=1)
legend("toplef",legend=c(expression(N(mu[1],sigma[1])),expression(N(mu[2],sigma[2]))),col=c("red","blue"),lty=c(1,2))
curve(dnorm(x,m2,s2),add=TRUE,col="blue",lty=2)
})

```



