---
title: "Tema 4 - Variables Aleatorias continuas"
author: "Ricardo Alberich, Juan Gabriel Gomila y  Arnau Mir"
date: 
runtime: shiny
output: 
  ioslides_presentation: 
    css: Mery_style.css
    keep_md: no
    logo: Images/matriz_mov.gif
    widescreen: yes
---

```{r setup, include=FALSE}
knitr::opts_chunk$set(echo = TRUE)
```



# Cuantiles de variables aleatorias


## Cuantiles

<div class="definition"> 
**Cuantiles** 
</div>

Si  $X$ es una v.a. con dominio $D_X$ y  $0<p<1$ llamaremos cuantil de orden $p$ al menor valor  perteneciente al dominio $x_p\in D_X$ tal que 

$$P(X\leq x_p)\geq p.$$

En `R`, cada distribución $X$ tiene la función `qX(p,...)` que devuelve precisamente el cuantil $x_p$ tal que $P(X\leq x_p)\geq p.$



## Cuantiles

<div class="example">

Consideremos una v.a. $X$ de distribución $B(5,0.5)$. 

Los cuantiles $x_{0.3}$, $x_{0.6}$ y $x_{0.8}$ son los siguientes:

```{r quantile1, sixe="small"}
qbinom(c(0.3,0.6,0.8),5,0.5)
```
</div>

## Cuantiles

<div class="example">
Calculemos a mano, el valor $x_{0.3}$ y verifiquemos que da el mismo resultado que nos ha dado `R`.

La función de distribución de $X$ es:
$$
\small{
F_x(x)=P(X\leq x)=
\left\{
\begin{array}{ll}
0, & x< 0, \\
0.03125, & \mbox{ si } 0 \leq x< 1, \\
0.18750, & \mbox{ si } 1 \leq x< 2, \\
0.50000, & \mbox{ si } 2 \leq x< 3, \\
0.81250, & \mbox{ si } 3 \leq x< 4, \\
0.96875, & \mbox{ si } 4 \leq x< 5, \\
1.00000, & \mbox{ si }  5\leq x. \\
\end{array}
\right.}
$$
</div>

## Cuantiles

<div class="example">
El cuantil $p=0.3$ es el  primer valor $x\in D_X$  tal que $F_X(x)=P(X\leq x_{0.3})\geq 0.3$. Mirando la expresión anterior, comprobamos que $x_{0.3}=2$ ya que $F_X(2)=P(X\leq 2)=0.5 \geq 0.3$.
</div>



## Cuantiles

Dada una variable aleatoria $X$, si existe la inversa de la función de distribución de $X$, $F_X^{-1}$, el cuantil de orden $p$ sería el valor que tiene la función $F_X^{-1}$ en $p$: $x_p=F^{-1}(p)$.

En caso de no existir la inversa, dado $p$, definimos el conjunto $A_p$ como:

$$
A_p =\{x\in\mathbb{R},\ |\ F_X(x)\geq p\}.
$$

Entonces el cuantil $p$ es el mínimo del conjunto $A_p$ considerando sólo valores del dominio de la variable: $x_p =\displaystyle\min_{x\in D_X}(A_p)$. Este mínimo siempre existirá y nos da una fórmula explícita para calcular los cuantiles de cualquier variable aleatoria.





## Un ejemplo gráficas cuantiles $B(n,p)$ y $Po(\lambda)$.


```{r cuantiles_graficosPOBIN, echo = FALSE}
fluidPage(
fluidRow(
  column(3,
         sliderInput("nq", label = "Par. n B(n,p)",
              min = 1, max = 20, value =10 , step = 1)
         ),
  column(3,
          sliderInput("pq", label = "Par. p B(n,p)",
                     min = 0.01, max = 0.99, value = 0.5, step = 0.1)
         ),
  column(3,
         sliderInput("qq", label=" Cuantil p", value=0.75, min = 0.01, max = 0.99, step = 0.01)
         ),
  column(3,
         sliderInput("lq", label="Par. lambda Po(lambda)", value=5, min = 1, max = 20, step = 1)
         )
  )
)

  
renderPlot({
  n=input$nq
  p=input$pq
  q=input$qq
  lambda=input$lq
  par(mfrow=c(1,2))
  #n=10;p=0.5;q=0.75;lambda=5
  #xx=c(seq(min(a,x),min(b,x),by=0.001))
  probsB=pbinom(0:n,n,p)
  curve(pbinom(x,n,p),xlim=c(0-0.25,n+0.25),ylim=c(0,max(probsB+0.05,0.1)),
        col="blue",main=paste0("Función distribución\n B(n=",n,", p=",p,")"),
        ylab=paste0("dbinom(x,",n,", ",p,")"),yaxt="n")
  segments(x0 = qbinom(q,n,p),y0 = 0,x1 = qbinom(q,n,p),y1 = q,lty=2,col="red")
  segments(x0 = qbinom(q,n,p),y0 = q,x1 = -0.25,y1 = q,lty=2,col="red")
  ytick=c(0.0,q,1)
  axis(side=2, at=ytick, labels = TRUE)
  axis(side=1, at=qbinom(q,n,p), labels = TRUE)
  curve(ppois(x,lambda),xlim=c(0-0.25,2.5*lambda),ylim=c(0,1+0.1),
        col="blue",main=paste0("Función distribución \n Po(lambda=",lambda,")"),
        ylab=paste0("dpois(x, lambda",lambda,")"),yaxt="n")
  segments(x0 = qpois(q,lambda),y0 = 0,x1 = qpois(q,lambda),y1 = q,lty=2,col="red")
  segments(x0 = qpois(q,lambda),y0 = q,x1 = -0.25,y1 = q,lty=2,col="red")
  ytick=c(0.0,q,1)
  axis(side=2, at=ytick, labels = TRUE)
  axis(side=1, at=qpois(q,lambda), labels = TRUE)
  par(mfrow=c(1,1))
})
```




## Cuantiles para la variable aleatoria Normal


Sea $X$ una v.a. $N(\mu,\sigma)$  el cuartil $0<p<1$ será aquel valor de $x_p$ tal que $P(X\leq x_p)=p$.
 
Para calcularlo recurrimos a funciones ya programadas. Por ejemplo en R es  para una $N(\mu=1,\sigma=2)$ y $p=0.75$

```{r}
qnorm(p=0.75,mean=1,sd=2)
```
## Cuantiles para la variable aleatoria Normal

Los cuantiles $0.25$, $0.5$ y $0.75$ reciben el nombre de primer, cuartil, segundo cuartil o mediana y tercer cuartil. También se suele hablar  de deciles  y de centiles a los cuantiles que dividen en 10 partes  o en 100 partes la muestra.

 
```{r}
qnorm(p=c(0.25,0.5,0.75),mean=1,sd=2)
```
 
 
## Gráficas interactivas parámetros normal


```{r NORMAL_plots1_interactivo, echo = FALSE}
fluidPage(
fluidRow(
  column(3,
         sliderInput("m1", label = "mu",
              min = -10, max = 10, value =0 , step = 0.05)
         ),
  column(3,
          sliderInput("s1", label = "sigma",
                     min =0.1, max = 5, value = 1, step = 0.1)
         ),
  column(3,
         sliderInput("p", label="cuantil p", value=0.95, min = 0.001, max = 0.999, step = 0.001)
         )
)
)

renderPlot({
  m1=input$m1
  s1=input$s1
  p=input$p
  mins2=s1^2
m=qnorm(0.0001,m1,s1)
M=qnorm(0.9999,m1,s1)

x0=qnorm(p,m1,s1)
x=seq(m,x0-0.001,(x0-m)/500)
cord.x <- c(x,x0)  # valores x de densidad de z
cord.y <- c(dnorm(x,m1,s1),0)

par(mfrow=c(1,2))
curve(dnorm(x,m1,s1),xlim=c(m,M),ylim=c(0,1/sqrt(2*pi*mins2)),col="blue",lty=1,main="Función de densidad")
polygon(cord.x, cord.y, col = "cadetblue1")
text(x=x[250],y=cord.y[200],labels = p,col="black")
axis(1,at=x0,round(x0,4),las=2)

curve(pnorm(x,m1,s1),xlim=c(m,M),ylim=c(0,1),col="blue",lty=1,main="Función de distribuición.")
segments(x0,0,x0,pnorm(x0,m1,s1),lty=2,col="red")
segments(x0,pnorm(x0,m1,s1),m-0.5,pnorm(x0,m1,s1),lty=2,col="red")
axis(1,at=x0,round(x0,4),las=2)
axis(2,at=p,round(p,4),las=2)
par(mfrow=c(1,1))
})
```








