---
title: "Tema 7 - Contrastes de hipótesis paramétricos"
author: "Ricardo Alberich, Juan Gabriel Gomila y Arnau Mir"
date: 
output: 
  ioslides_presentation:
    widescreen: true
    css: Mery_style.css
    logo: Images/matriz_mov.gif
---

```{r setup, include=FALSE}
knitr::opts_chunk$set(echo = TRUE)
```

# Nociones básicas

## Decisiones
<l class="prop">Definición.</l>
Un *contraste de hipótesis* 
$$
\left\{\begin{array}{ll}
H_{0}:\mbox{hipótesis nula}\\ H_{1}:\mbox{hipótesis alternativa}
\end{array}
\right.
$$
consiste en plantear dos hipótesis:

* *Hipótesis nula $H_{0}$*: es la hipótesis que "por defecto" aceptamos como verdadera, y que rechazamos si hay pruebas en contra,

* *Hipótesis alternativa $H_{1}$*: es la hipótesis contra la que
contrastamos la hipótesis nula y que aceptamos cuando rechazamos la nula,

y generar una **regla de decisión** para **rechazar** o no la hipótesis nula a partir de la información contenida en una muestra.


## La similitud entre un juicio y un **contraste de hipótesis**

En un juicio, tenemos que declarar a un acusado inocente o culpable.

$$
\left\{\begin{array}{ll} 
H_{0}:\mbox{El acusado es inocente.}\\ 
H_{1}:\mbox{El acusado es culpable.}
\end{array}
\right.
$$

Las pruebas serían los elementos de la muestra.


Si el jurado encuentra pruebas suficientemente incriminatorias, declara **culpable** al acusado (rechaza $H_0$ en favor de $H_1$).
En caso contrario, si no las encuentra suficientemente incriminatorias, le declara **no culpable** (no rechaza $H_0$)

Considerar no culpable $\neq$ declarar inocente.

## ¿Cómo escoger $H_0$ y $H_1$?

Las pruebas tienen que aportar evidencia de $H_1$, que nos permitirá rechazar $H_0$.

Es imposible encontrar evidencias de que $\mu$ sea igual a un cierto valor $\mu_0$. 
En cambio, sí que es puede hallar evidencias de que $\mu > \mu_0$ , o de que $\mu<\mu_0$, o que $\mu\neq\mu_0$.

En este contexto:

* $H_1$ se define con $>$, $<$, o $\neq$.

* $H_0$ se define con $=$, $\leq$, o $\geq$.

* $H_1$ es la hipótesis de la que podemos hallar pruebas incriminatorias, $H_0$ la que estamos dispuestos a aceptar si no hay pruebas en contra.


## Tipos de hipótesis alternativas

* **Hipótesis unilateral** (*one-sided*, también *de una cola*, *one-tailed*): $H: \theta>\theta_{0}$, $H: \theta<\theta_0$.

* **Hipótesis bilateral** (*two-sided*, también *de dos colas*, *two-tailed*): $H: \theta\neq\theta_0$


Los tests suelen tomar el nombre de la hipótesis alternativa: **test unilateral**, **test de dos colas**, etc.


## Tipos de errores
La tabla siguiente resume los 4 casos que se pueden dar dependiendo de la decisión tomada:

<div class="center">
| Decisión/Realidad | $H_{0}$ cierta    | $H_{0}$ falsa     |
|-------------------|-------------------|-------------------|
| Aceptar $H_{0}$   | Decisión correcta | Error Tipo II     |
|                   | Probabilidad=$1-\alpha$   | Probabilidad=$\beta$      |
| Rechazar $H_{0}$  | Error Tipo I      | Decisión correcta |
|                   | Probabilidad=$\alpha$     | Probabilidad=$1-\beta$    |
</div>


## Tipos de errores

* **Error de Tipo I**: rechazar $H_0$ cuando es cierta. La probabilidad de cometerlo es:
$$P(\mbox{Error Tipo I})=P(\mbox{Rechazar } H_{0}\mid H_{0} \mbox{ cierta})=\alpha,$$ donde $\alpha$ es el **nivel de significación del contraste**.

* **Error de Tipo II**: aceptar $H_0$ cuando es falsa. La probabilidad de cometerlo es:
$$P(\mbox{Error Tipo II})=P(\mbox{Aceptar } H_{0}| H_{0} \mbox{ falsa})=\beta,$$ donde $1-\beta=P(\mbox{Rechazar } H_{0}|H_{0} \mbox{ falsa})$ es la **potencia del contraste**.


## Tipos de errores

Lo más conveniente es encontrar una regla de rechazo de $H_{0}$ que tenga poca
probabilidad de error de tipo I, $\alpha$.

Pero también querríamos minimizar la probabilidad de error de tipo II, $\beta$.

<l class="prop">Observación:</l>
cuando hacemos disminuir $\alpha$, suele aumentar $\beta$.

**¿Qué se suele hacer?** 

* Encontrar una regla de decisión para a un $\alpha$ máximo fijado.
* Después, si es posible, controlar la tamaño $n$ de la muestra para minimizar $\beta$.

## Terminología
En un contraste de hipótesis, tenemos los siguientes conceptos:

* **Estadístico de contraste**: es una variable aleatoria función de la muestra que
nos permite definir una regla de rechazo de $H_{0}$.

* **Nivel de significación $\alpha$**: la probabilidad de error de tipo I.

* **Región crítica o de rechazo**: zona o región de números reales donde se verifica que
si el **estadístico de contraste** pertenece a la **región crítica**, entonces rechazamos $H_{0}$.

* **Región de aceptación**: zona o región complementaria de la **región
crítica**.

## Terminología

* **Intervalo de confianza del $(1-\alpha)\cdot 100\%$**:  intervalo de confianza para el parámetro poblacional del contraste. Es equivalente afirmar que el estadístico de contraste pertenece a la **región de aceptación** que afirmar que el parámetro del contraste pertenece al **intervalo de confianza del contraste**.


# Contrastes de hipótesis para el parámetro $\mu$ de una variable normal con $\sigma$ conocida

## Contrastes de hipótesis para el parámetro $\mu$ de una variable normal con $\sigma$ conocida

Sea $X$ una variable aleatoria $N(\mu,\sigma)$ con $\mu$ desconocida y $\sigma$ conocida.

Sea $X_{1},\ldots,X_{n}$ una m.a.s. de $X$ de tamaño $n$.

Nos planteamos el contraste siguiente:
$$
\left\{\begin{array}{l}
H_{0}:\mu=\mu_{0}\\ H_{1}:\mu >\mu_0
\end{array}
\right.
$$
De cara a hallar la región de rechazo, pensemos que tenemos que rechazar $H_0$ en favor de $H_1$ si $\overline{X}$ es "bastante más grande" que $\mu_0$.

## Contrastes de hipótesis para el parámetro $\mu$ de una variable normal con $\sigma$ conocida
Si $H_0$ es verdadera,

$$
Z=\frac{\overline{X}-\mu_{0}}{\frac{\sigma}{\sqrt{n}}}\sim N(0,1)
$$

Entonces, la regla consistirá en rechazar $H_{0}$ si el **estadístico de contraste** $Z$ es mayor que un cierto umbral, que determinaremos con $\alpha$, el **nivell de significación del contraste** o **el error tipo I**.


## Contrastes de hipótesis para el parámetro $\mu$ de una variable normal con $\sigma$ conocida

De cara a hallar la región de rechazo, queremos que se cumpla lo siguiente:
$$
\begin{array}{l}
\alpha =P(\mbox{rechazar } H_{0}| H_{0} \mbox{ cierta })=P(Z>\mbox{umbral })\\
\quad \Longrightarrow 1-\alpha= P(Z\leq \mbox{umbral })\Longrightarrow \mbox{umbral }=z_{1-\alpha}.
\end{array}
$$
Por tanto, para que el **nivel de significación del contraste** sea $\alpha$, la regla de rechazo tiene que ser: $Z>z_{1-\alpha}$

En resumen, **rechazamos $H_0$** si $\dfrac{\overline{X}-\mu_{0}}{\sigma/\sqrt{n}}>z_{1-\alpha}$.

## Contrastes de hipótesis para el parámetro $\mu$ de una variable normal con $\sigma$ conocida

Gráfico de la región de rechazo. Las abscisas o coordenadas $x$ de la zona en azul serían los valores $z$ para los que rechazaríamos la hipótesis nula $H_0$:
```{r,echo=FALSE,fig=TRUE,fig.align="center"}
x=seq(from=-3,to=3,by=0.01)
plot(x,dnorm(x),type="l",xlab="z",ylab=expression(f[Z](z)))
alpha=0.05
abline(v=qnorm(1-alpha),lty=2,col="red")
text(qnorm(1-alpha),0.02,expression(z[1-alpha]),pos=2, col="red")
text(2.8,0.1,"Región de\n Rechazo",pos=2, col = "blue")

nc=100
for (i in 1:nc){
  y=qnorm(1-alpha)+(3-qnorm(1-alpha))*i/nc
  lines(c(y,y),c(0,dnorm(y)),col="blue")
}
```



## Contrastes de hipótesis para el parámetro $\mu$ de una variable normal con $\sigma$ conocida

El contraste anterior tiene como:

* **Estadístico de contraste**: $Z=\dfrac{\overline{X}-\mu_0}{\frac{\sigma}{\sqrt{n}}}$.


* **Región crítica**: $(z_{1-\alpha},\infty)$.


* **Región de aceptación**: $(-\infty,z_{1-\alpha}]$.


* **Regla de decisión**:
rechazar $H_0$ si $Z>z_{1-\alpha}$.


## Contrastes de hipótesis para el parámetro $\mu$ de una variable normal con $\sigma$ conocida

* **Intervalo de confianza**: 
$$
\begin{array}{l}
Z< z_{1-\alpha}\Longleftrightarrow \dfrac{\overline{X}-\mu_0}{\frac{\sigma}{\sqrt{n}}}< z_{1-\alpha} 
\Longleftrightarrow \mu_0> \overline{X}-z_{1-\alpha}\cdot\frac{\sigma}{\sqrt{n}}\\
\qquad\quad\Longleftrightarrow \mu_0\in {\Big(\overline{X}-z_{1-\alpha}\cdot\frac{\sigma}{\sqrt{n}},\infty\Big)}
\end{array}
$$

* **Regla de decisión II**:
rechazar $H_0$ si el $\mu_0$ contrastado no pertenece al intervalo de confianza.


## Contraste de hipótesis para a $\mu$ de normal con $\sigma$ conocida

Sea $X$ una v.a. $N(\mu,\sigma)$ con $\mu$ desconocida y $\sigma$ conocida


Sea $X_1,\ldots,X_{n}$ una m.a.s. de $X$ de tamaño $n$


Nos planteamos el contraste
$$
\left\{\begin{array}{l}
H_0:\mu=\mu_0\\ H_1:\mu\ <\ \mu_0
\end{array}
\right.
$$
donde vamos a rechazar $H_0$ si $Z=\dfrac{\overline{X}-\mu_0}{{\sigma}/{\sqrt{n}}}$ es *inferior a* un cierto umbral, que determinaremos con $\alpha$.



## Contraste de hipótesis para una media poblacional $\mu$ de una distribución normal con $\sigma$ conocida

Queremos que el **Error Tipo I** sea $\alpha$:
$$
\alpha  =P(\mbox{rechazar } H_0| H_0 \mbox{ cierta})
 =P(Z<\mbox{umbral })\Longrightarrow \mbox{umbral }=z_{\alpha},
$$
por lo tanto, para que el nivel  de significación  del contraste  Sea $\alpha$, la
regla de rechazo tiene que ser $Z<z_{\alpha}$.

La Región crítica es $(-\infty,z_{\alpha})$.


En resumen, **rechazamos $H_0$** si $\dfrac{\overline{X}-\mu_{0}}{\sigma/\sqrt{n}} < z_{\alpha}=-z_{1-\alpha}$.

## Contrastes de hipótesis para el parámetro $\mu$ de una variable normal con $\sigma$ conocida

Gráfico de la región de rechazo. Las abscisas o coordenadas $x$ de la zona en azul serían los valores $z$ para los que rechazaríamos la hipótesis nula $H_0$:
```{r,echo=FALSE,fig=TRUE,fig.align="center"}
x=seq(from=-3,to=3,by=0.01)
plot(x,dnorm(x),type="l",xlab="z",ylab=expression(f[Z](z)))
alpha=0.05
abline(v=-qnorm(1-alpha),lty=2,col="red")
text(-qnorm(1-alpha),0.02,expression(z[1-alpha]),pos=4, col="red")
text(-2.8,0.1,"Región de\n Rechazo",col="blue",pos=4)

nc=100
for (i in 1:nc){
  y=-3+(3-qnorm(1-alpha))*i/nc
  lines(c(y,y),c(0,dnorm(y)),col="blue")
}
```



## Contrastes de hipótesis para el parámetro $\mu$ de una variable normal con $\sigma$ conocida

El contraste anterior tiene como:

* **Estadístico de contraste**: $Z=\dfrac{\overline{X}-\mu_0}{\frac{\sigma}{\sqrt{n}}}$.


* **Región crítica**: $(-\infty,-z_{1-\alpha})$.


* **Región de aceptación**: $[-z_{1-\alpha},\infty)$.


* **Regla de decisión**:
rechazar $H_0$ si $Z < -z_{1-\alpha}$.


## Contrastes de hipótesis para el parámetro $\mu$ de una variable normal con $\sigma$ conocida

* **Intervalo de confianza**: 
$$
\begin{array}{l}
Z> -z_{1-\alpha}\Longleftrightarrow \dfrac{\overline{X}-\mu_0}{\frac{\sigma}{\sqrt{n}}}> -z_{1-\alpha} 
\Longleftrightarrow \mu_0< \overline{X}+z_{1-\alpha}\cdot\frac{\sigma}{\sqrt{n}}\\
\qquad\quad\Longleftrightarrow \mu_0\in {\Big(-\infty,\overline{X}+z_{1-\alpha}\cdot\frac{\sigma}{\sqrt{n}}\Big)}
\end{array}
$$

* **Regla de decisión II**:
rechazar $H_0$ si el $\mu_0$ contrastado no pertenece al intervalo de confianza.




## Contraste de hipótesis para la media  $\mu$ de una población  normal con $\sigma$ conocida

Sea $X$ una v.a. $N(\mu,\sigma)$ con $\mu$ desconocida y $\sigma$ conocida


Sea $X_1,\ldots,X_{n}$ una m.a.s. de $X$ de tamaño $n$


Consideremos ahora el contraste
$$
\left\{\begin{array}{l}
H_0:\mu=\mu_0\\ H_1:\mu\ \neq\ \mu_0
\end{array}
\right.
$$


Rechazar $H_0$ si $Z=\dfrac{\overline{X}-\mu_0}{{\sigma}/{\sqrt{n}}}$ está a *bastante lejos de* de 0, y la determinaremos con el valor de $\alpha$



## Contraste de hipótesis para la media  $\mu$ de una población  normal con $\sigma$ conocida

Queremos como antes que el **Error Tipo I** sea $\alpha$:
$$
\begin{array}{rl}
\alpha & =P(\mbox{rechazar } H_0| H_0 \mbox{ cierta })
 =P(Z<-\mbox{umbral }\mbox{ o }Z>\mbox{umbral })\\
& =P(Z<-\mbox{umbral })\!+\!P(Z>\mbox{umbral })
 = 2P(Z>\mbox{umbral }) \\ &= 2(1-P(Z<\mbox{umbral }))
 \Longrightarrow P(Z<\mbox{umbral })=1-\dfrac{\alpha}2,\\
& \qquad \Longrightarrow \mbox{umbral }=z_{1-\frac{\alpha}2}.
\end{array}
$$

## Contraste de hipótesis para la media  $\mu$ de una población  normal con $\sigma$ conocida

Ahora para que el nivel de significación del contraste sea $\alpha$, la
**regla de rechazo** tiene que ser
$$
Z<-z_{1-\frac{\alpha}2}=z_{\frac{\alpha}2}\mbox{ o }Z>z_{1-\frac{\alpha}2}.
$$
La región crítica es $(-\infty,z_{\frac\alpha2})\cup (z_{1-\frac{\alpha}2},\infty).$




## Contraste de hipótesis para la media $\mu$ de una población normal con $\sigma$ conocida
Gráfico de la región de rechazo. Las abscisas o coordenadas $x$ de la zona en azul serían los valores $z$ para los que rechazaríamos la hipótesis nula $H_0$:
```{r,echo=FALSE,fig=TRUE,fig.align="center"}
x=seq(from=-3,to=3,by=0.01)
plot(x,dnorm(x),type="l",xlab="z",ylab=expression(f[Z](z)))
alpha=0.05
abline(v=qnorm(1-alpha/2),lty=2,col="red")
abline(v=-qnorm(1-alpha/2),lty=2,col="red")
text(qnorm(1-alpha/2),0.02,expression(z[1-alpha/2]),pos=2, col="red")
text(-qnorm(1-alpha/2),0.02,expression(-z[1-alpha/2]),pos=4, col="red")
text(-3,0.1,"Región de\n Rechazo",col="blue",pos=4)
text(2,0.1,"Región de\n Rechazo",col="blue",pos=4)

nc=100
for (i in 1:nc){
  y=qnorm(1-alpha/2)+(3-qnorm(1-alpha/2))*i/nc
  lines(c(y,y),c(0,dnorm(y)),col="blue")
  y2=-3+(3-qnorm(1-alpha/2))*i/nc
  lines(c(y2,y2),c(0,dnorm(y2)),col="blue")
  }
```



## Contraste de hipótesis para la media   $\mu$ de una población   normal con $\sigma$ conocida

Seguidamente, calculemos el **Intervalo de confianza** para el contraste anterior:
$$
\begin{array}{l}
-z_{1-\frac{\alpha}2} < Z < z_{1-\frac{\alpha}2}\Longleftrightarrow -z_{1-\frac{\alpha}2} < \dfrac{\overline{X}-\mu_0}{\frac{\sigma}{\sqrt{n}}}< z_{1-\frac{\alpha}2}\\
\qquad\Longleftrightarrow -z_{1-\frac{\alpha}2}\frac{\sigma}{\sqrt{n}}< \overline{X}-\mu_0< z_{1-\frac{\alpha}2}\frac{\sigma}{\sqrt{n}}\\\qquad \Longleftrightarrow \overline{X}-z_{1-\frac\alpha2}\frac{\sigma}{\sqrt{n}}< \mu_0< \overline{X}+z_{1-\frac{\alpha}2}\frac{\sigma}{\sqrt{n}} \\
\qquad\Longleftrightarrow\mu_0\in \Big(\overline{X}-z_{1-\frac\alpha2}\frac{\sigma}{\sqrt{n}},\overline{X}+z_{1-\frac{\alpha}2}\frac{\sigma}{\sqrt{n}}\Big)
   \end{array}
$$


## El $p$-valor

El *$p$-valor* o *valor crítico* ($p$-*value*) de un contraste es la probabilidad que, si $H_0$ es verdadera, el estadístico de contraste tome un valor tan extremo o más que el que se ha observado.


Consideremos por ejemplo un contraste del tipo:
$$
\left\{\begin{array}{l}
H_0:\mu=\mu_0\\ H_1:\mu\ >\ \mu_0.
\end{array}
\right.
$$
Si el estadístico $Z$ tiene el valor $z_0$, el $p$-valor será:
$$
\mbox{$p$-valor}=P(Z\ \geq\ z_0).
$$ 





## El $p$-valor

```{r,echo=FALSE,fig=TRUE,fig.align="center"}
x=seq(from=-3,to=3,by=0.01)
plot(x,dnorm(x),type="l",xlab="z",ylab=expression(f[Z](z)))
alpha=0.05
z0=1.5
abline(v=z0,lty=2,col="red")
text(z0,0.02,expression(z[0]),pos=2, col="red")
nc=100
for (i in 1:nc){
  y=z0+(3-z0)*i/nc
  lines(c(y,y),c(0,dnorm(y)),col="blue")
}
text(2.5,0.2,"p-valor", col="blue")
arrows(2.5,0.175,2,0.025,col="blue")
```

## El $p$-valor
Para el contraste:

$$
\left\{\begin{array}{l}
H_0:\mu=\mu_0\\ H_1:\mu\ <\ \mu_0.
\end{array}
\right.
$$
Si el estadístico $Z$ tiene el valor $z_0$, el $p$-valor será:
$$
\mbox{$p$-valor}=P(Z\ \leq\ z_0).
$$ 

## El $p$-valor

```{r,echo=FALSE,fig=TRUE,fig.align="center"}
x=seq(from=-3,to=3,by=0.01)
plot(x,dnorm(x),type="l",xlab="z",ylab=expression(f[Z](z)))
alpha=0.05
z0=-1.5
abline(v=z0,lty=2,col="red")
text(z0,0.02,expression(z[0]),pos=4,col="red")
nc=100
for (i in 1:nc){
  y=-3+(3+z0)*i/nc
  lines(c(y,y),c(0,dnorm(y)),col="blue")
}
text(-2.5,0.2,"p-valor", col="blue")
arrows(-2.5,0.175,-2,0.025,col="blue")
```


## El $p$-valor

Si ahora consideramos el contraste
$$
\left\{\begin{array}{l}
H_0:\mu=\mu_0\\ H_1:\mu\ \neq\ \mu_0
\end{array}
\right.
$$
y si el estadístico $Z$ ha dado $z_0$, el $p$-valor será:
$$
\mbox{$p$-valor}  =2 \cdot \min\{P(Z \leq -|z_0|),P(Z \geq |z_0|)
  =2\cdot P(Z \geq |z_0|)
$$

## El $p$-valor

```{r,echo=FALSE,fig=TRUE,fig.align="center"}
x=seq(from=-3,to=3,by=0.01)
plot(x,dnorm(x),type="l",xlab="z",ylab=expression(f[Z](z)))
alpha=0.05
z0=1.5
abline(v=z0,lty=2,col="red")
abline(v=-z0,lty=2,col="red")
text(z0,0.02,expression(group("|",z[0],"|")),pos=2,  col="red")
text(-z0,0.02,expression(-group("|",z[0],"|")),pos=4,  col="red")

nc=100
for (i in 1:nc){
  y=z0+(3-z0)*i/nc
  lines(c(y,y),c(0,dnorm(y)),col="blue")
  y2=-3+(3-z0)*i/nc
  lines(c(y2,y2),c(0,dnorm(y2)),col="blue")
}
text(2.5,0.2,expression(frac(p-valor,2)),  col="blue")
arrows(2.5,0.155,2,0.025,col="blue")
text(-2.5,0.2,expression(frac(p-valor,2)),  col="blue")
arrows(-2.5,0.155,-2,0.025,col="blue")
```


## El $p$-valor

El *$p$-valor* o *valor crítico* ($p$-*value*) de un contraste es la probabilidad que, si $H_0$ es verdadera, el estadístico de contraste tome un valor tan extremo o más que el que se ha observado.

Es una *medida inversa de la fuerza de las pruebas o evidencias que hay en contra de $H_1$*: si $H_0$ es verdadera, cuanto más pequeño sea el $p$-valor, más improbable es observar lo que hemos observado. 

En consecuencia, cuanto más pequeño sea el $p$-valor, con más fuerza podemos rechazar $H_0$.

## El $p$-valor

Supongamos, por ejemplo, que hemos obtenido un $p$-valor de $0.03$:

* *Significa* que la probabilidad de que, si $H_0$ es verdadera, el estadístico de contraste tome un valor tan extremo o más que el que ha tomado, es 0.03 (**pequeño: evidencia de que $H_0$ es falsa.**)

* *No significa*:
  * La probabilidad que $H_0$ Sea verdadera es $0.03$

  * $H_0$ es verdadera un 3\% de les veces

## El $p$-valor

<l class="important">Importante:</l>

En un contraste con nivel de significación $\alpha$, 

* rechazamos $H_0$ si $p$-valor $<\alpha$.

* aceptamos $H_0$ si $\alpha\leq p$-valor.

## El $p$-valor

Si consideramos por ejemplo un contraste del tipo:
$$
\left\{\begin{array}{l}
H_0:\mu=\mu_0\\ H_1:\mu> \mu_0
\end{array}
\right.
$$

y suponemos que el estadístico $Z$ vale $z_0$. El $p$-valor es $P(Z \geq z_0)$. Entonces:

* Rechazamos $H_0$ $\Longleftrightarrow z_0>z_{1-\alpha},$,

* O, dicho de otra forma, $$\mbox{$p$-valor}=P(Z \geq z_0)<P(Z\geq z_{1-\alpha})=1-(1-\alpha)=\alpha.$$


## El $p$-valor

Si ahora consideramos un contraste del tipo:
$$
\left\{\begin{array}{l}
H_0:\mu=\mu_0\\ H_1:\mu < \mu_0
\end{array}
\right.
$$

y suponemos que el estadístico $Z$ vale $z_0$. El $p$-valor es $P(Z \leq z_0)$. Entonces:

* Rechazamos $H_0$ $\Longleftrightarrow z_0 < z_{\alpha},$

* O, dicho de otra forma, $$\mbox{$p$-valor}=P(Z \leq z_0) < P(Z\leq z_{\alpha})=\alpha.$$



## El $p$-valor

Por último, supongamos que el contraste es del tipo:
$$
\left\{\begin{array}{l}
H_0:\mu=\mu_0\\ H_1:\mu \neq \mu_0
\end{array}
\right.
$$
y que el estadístico $Z$ vale $z_0>0$. El $p$-valor es $2P(Z \geq |z_0|)$. Entonces:

* Rechazamos $H_0 \Longleftrightarrow |z_0|>z_{1-\frac{\alpha}{2}}$,

* O, dicho de otra forma, 
$$
\mbox{$p$-valor}=2P(Z \geq |z_0|)<2P(Z\geq z_{1-\frac{\alpha}2})=2\left(1-\left(1-\frac{\alpha}2\right)\right)=\alpha.
$$

## El $p$-valor

El *$p$-valor* de un contraste es:

* El nivel de significación $\alpha$ más pequeño para el que rechazamos la hipótesis nula.

* El nivel de significación $\alpha$ más grande para el que aceptaríamos la hipótesis nula.

* La probabilidad mínima de error de Tipo I que permitimos si rechazamos la hipótesis nula con el valor del estadístico de contraste obtenido.

* La probabilidad máxima de error de Tipo I que permitimos si aceptamos la hipótesis nula con el valor del estadístico de contraste
obtenido.

## El $p$-valor

<l class="important">Importante:</l>

Si no establecemos un nivel de significación $\alpha$, entonces

* Aceptamos $H_0$ si el $p$-valor es "grande" ($\geq 0.1$).

* Rechazamos $H_0$ si el $p$-valor es "pequeño" ($<0.05$). En este caso, el $p$-valor es: 

  * *Significativo* si es $< 0.05$ (En `R`, se simboliza con un asterisco, `*`).
  * *Fuertemente significativo* si es $<0.01$ (En `R`, se simboliza con dos asteriscos, `**`).
  * *Muy significativo* si es $<0.001$ (En `R`, se simboliza con tres asteriscos, `***`).


## El $p$-valor

Si el $p$-valor está entre $0.05$ y $0.1$ y no tenemos nivel de significación, se requieren estudios posteriores para tomar una decisión. 

Es la denominada **zona crepuscular**, o *twilight zone*.




## El método de los *seis* pasos (caso de conocer $\alpha$)

1) Establecer la hipótesis nula $H_0$ y la hipótesis alternativa $H_1$.

2) Fijar un nivel de significación $\alpha$.

3) Seleccionar el estadístico de contraste apropiado.

4) Calcular el valor del estadístico de contraste a partir de les
datos muestrales.

5) Calcular el $p$-valor del contraste.

6) **Decisión:** rechazar $H_0$ en favor de $H_1$ si el $p$-valor es 
más pequeño que $\alpha$; en caso contrario, aceptar $H_0$.

## El método de los *cinco* pasos (caso de no conocer $\alpha$)

1) Establecer la hipótesis nula $H_0$ y la hipótesis alternativa $H_1$.

2) Seleccionar el estadístico de contraste apropiado.

3) Calcular el valor del estadístico de contraste a partir de los valores de la muestra.

4) Calcular el $p$-valor del contraste.

5) **Decisión:** rechazar $H_0$ en favor de $H_1$ si el $p$-valor es pequeño ($<0.05$), aceptar $H_0$ si el $p$-valor es grande ($\geq 0.1$), y ampliar el estudio si el $p$-valor está entre 0.05 y 0.1.



## EL RESTO...



SHINY DE LOS CONTRASTES....
