---
title: "Análisis de redimiento conjunto de dos inversiones"
author: ""
date: ""
output:
  pdf_document: default
  header-includes: \usepackage{textcomp,eurosym,lmodern,textcomp}
  html_document: default
---

```{r setup, include=FALSE}
options(scipen=999)
library(tidyverse)
library("ggpubr")
```


El señor  Kevin Alfonso Cruz Flores posee  10 acciones de la acción A y 20 acciones de la acción B, la distribución de precios  conjunta de estas dos acciones se puede modelar según las proporciones  que se muestran en la siguiente tabla.





```{r matrix, include=FALSE}
M=matrix(sort(round(runif(16),4)),ncol=4)
M/sum(M)
rendimientos=paste0(seq(0,15,5),sep="%")
rendimientos
dimnames(M)=list(rendimientos,rendimientos)
M
x=y=seq(0,15,5)
px=colSums(M)
py=rowSums(M)
```


\begin{center}
\begin{tabular}{|l||r|r|r|r|}
\hline
 $P(X=x,Y=y)$ & \multicolumn{4}{c|}{Rendimiento $Y=y$}\\
\cline{1-5}
Rendimiento $X=x$    & 0\%    & 5\%    &  10\%   &  15\% \\
\hline
  0\% & 0.0049 & 0.0472 & 0.0637 & 0.1031 \\ 
  5\% & 0.0053 & 0.0524 & 0.0661& 0.1039\\ 
  10\% & 0.0119 & 0.0527 & 0.0783 & 0.1086 \\ 
  15\% & 0.0284 & 0.061 & 0.102 & 0.1105\\ 
\hline
\end{tabular}
\end{center}


a.  Calcular las distribuciones marginales de $X$ e $Y$
b.  Calcular las esperanzas y desviaciones típicas de $X$ e $Y$.
c.  ¿Son las variables $X$ e $Y$ son independientes?
d.  Calcular la covarianza y la correlación de $X$ e  $Y$
e.  Calcular la varianza del rendimiento conjunto $R=10\cdot X+ 20 \cdot Y$.


