---
title: "Ejemplo de estimación de la media"
author: "Ricardo Alberich, Juan Gabriel Gomila y Arnau Mir"
date: ""
output:
  beamer_presentation:
#    colortheme: rose
    incremental: yes
    theme: Warsaw
    toc: no
  slidy_presentation:
    incremental: yes
header-includes: \usepackage{amsmath,color,array,booktabs,algorithm2e}
                 \newcommand\blue[1]{\textcolor{blue}{#1}}
                 \newcommand\red[1]{\textcolor{red}{#1}}

                 
              
---


# Ejemplo de estimación de la media

## Construcción de la muestra

Consideramos un supervisor de una empresa que tiene seis empleados bajo su responsabilidad, cuyos años de experiencia son
$$2,\  4,\  6,\  6,\  7,\  8.$$
\pause
Consideremos una muestra aleatoria simple de tamaño 2, es decir, supongamos que elegimos 2 empleados aleatoriamente. Como se pueden repetir, tenemos en total $6\cdot 6=36$ casos:


## Construcción de la muestra
```{r,echo=FALSE}
muestras=expand.grid(rep(list(c(2,4,6,6,7,8)), 2))
names(muestras)=c("Empleado 1","Empleado 2")
data.frame(muestras[1:15,],row.names = paste("muestra",1:15))
```
## Construcción de la muestra
```{r,echo=FALSE}
data.frame(muestras[16:30,],row.names = paste("muestra",16:30))
```

## Construcción de la muestra
```{r,echo=FALSE}
data.frame(muestras[31:36,],row.names = paste("muestra",31:36))
```

## La variable aleatoria media
Para calcular la distribución de la variable aleatoria media $\overline{X}=\frac{X_1+X_2}{2}$, hemos de calcular la media de las muestras anteriores:
\pause
```{r,echo=FALSE}
medias=apply(muestras,1,mean)
muestras.con.medias=cbind(muestras,medias)
data.frame(muestras.con.medias[1:12,],row.names = paste("muestra",1:12))
```

## La variable aleatoria media
```{r,echo=FALSE}
data.frame(muestras.con.medias[13:27,],row.names = paste("muestra",13:27))
```

## La variable aleatoria media
```{r,echo=FALSE}
data.frame(muestras.con.medias[28:36,],row.names = paste("muestra",28:36))
```

## Función de masa de la variable aleatoria media
La función de masa de la variable aleatoria media es la siguiente:
\pause
```{r,echo=FALSE}
f.masa=prop.table(table(medias))
round(f.masa[1:7],3)
round(f.masa[8:length(f.masa)],3)
```
## La variable aleatoria media
```{r,echo=FALSE}
plot(unique(medias),f.masa,type="h",xlab="medias",ylab="Función de masa")
```

## La variable aleatoria media
```{r,echo=FALSE}
plot(unique(medias),cumsum(f.masa),type="s",xlab="medias",ylab="Función de distribución")
```

## Esperanza de la variable aleatoria media
El valor medio de la variable aleatoria media será:
\pause
```{r,echo=FALSE}
valores.media=unique(medias)
mu.medias=sum(valores.media*f.masa)
varianza.medias = sum(valores.media^2*f.masa)-mu.medias^2
años.experiencia=c(2,4,6,6,7,8)
```

\begin{align*}
\mu_{\overline{X}}= & `r valores.media[1]`\cdot `r round(f.masa[1],3)`+`r valores.media[2]`\cdot `r round(f.masa[2],3)`+`r valores.media[3]`\cdot `r round(f.masa[3],3)`+`r valores.media[4]`\cdot `r round(f.masa[4],3)`+`r valores.media[5]`\cdot `r round(f.masa[5],3)`\\ & +`r valores.media[6]`\cdot `r round(f.masa[6],3)`+`r valores.media[7]`\cdot `r round(f.masa[7],3)`+`r valores.media[8]`\cdot `r round(f.masa[8],3)`+`r valores.media[9]`\cdot `r round(f.masa[9],3)`\\ & +`r valores.media[10]`\cdot `r round(f.masa[10],3)`+`r valores.media[11]`\cdot `r round(f.masa[11],3)`=`r mu.medias`.
\end{align*}
\pause
Dicho valor coincide con el valor medio de los años de experiencias de los empleados tal como vimos en teoría:
$$
\mu_X = \frac{2+4+6+6+7+8}{6}=`r mean(c(2,4,6,6,7,8))`.
$$

## Varianza de la variable aleatoria media
La varianza de la variable aleatoria media será:
\pause
\begin{align*}
\sigma^2_{\overline{X}}= & `r valores.media[1]`^2\cdot `r round(f.masa[1],3)`+`r valores.media[2]`^2\cdot `r round(f.masa[2],3)`+`r valores.media[3]`^2\cdot `r round(f.masa[3],3)`+`r valores.media[4]`^2\cdot `r round(f.masa[4],3)`\\ & +`r valores.media[5]`^2\cdot `r round(f.masa[5],3)` +`r valores.media[6]`^2\cdot `r round(f.masa[6],3)`+`r valores.media[7]`^2\cdot `r round(f.masa[7],3)`+`r valores.media[8]`^2\cdot `r round(f.masa[8],3)`\\ & +`r valores.media[9]`^2\cdot `r round(f.masa[9],3)` +`r valores.media[10]`^2\cdot `r round(f.masa[10],3)`+`r valores.media[11]`^2\cdot `r round(f.masa[11],3)`-`r mu.medias`^2=`r varianza.medias`.
\end{align*}
\pause
La varianza de la variable $X$ que nos da los años de experiencia de un empleado vale:
$$
\sigma^2_X = \frac{2^2+4^2+6^2+6^2+7^2+8^2}{6}-`r mean(años.experiencia)`^2=`r var(años.experiencia)*5/6`.
$$
\pause
Se verifica tal como vimos en teoría que:
$$
\sigma^2_{\overline{X}}=`r varianza.medias`=\frac{\sigma^2_X}{2}=\frac{`r var(años.experiencia)*5/6`}{2}.
$$

