---
title: "Ejemplo estandarización y cálculo de probabilidades"
author: "Ricardo Alberich, Juan Gabriel Gomila y Arnau Mir"
date: ""
output:
  beamer_presentation:
#    colortheme: rose
    incremental: yes
    theme: Warsaw
    toc: no
  slidy_presentation:
    incremental: yes
header-includes: \usepackage{amsmath,color,array,booktabs,algorithm2e}
                 \newcommand\blue[1]{\textcolor{blue}{#1}}
                 \newcommand\red[1]{\textcolor{red}{#1}}

                 
              
---


# Ejemplo estandarización y cálculo de probabilidades

## Planteamiento del problema
Supongamos que, con base en datos históricos, creemos que el \red{porcentaje del aumento del salario anual} para los directores ejecutivos de todas las corporaciones de tamaño medio se distribuyen \red{normalmente} con una \red{media del $12.2\%$} y una \red{desviación estándar del $3.6\%.$}
\pause
\medskip

Se elige una muestra \blue{aleatoria simple} de \red{$10$ directores ejecutivos} y nos piden cuál es la probabilidad que el porcentaje medio del aumento de los directores de dicha muestra sea \red{mayor del $14.4\%$.}

## Solución
Sean $X_1,X_2,X_3,X_4,X_5,X_6,X_7,X_8,X_9,X_{10}$ la m.a.s. que nos da los $10$ aumentos de los $10$ directores ejecutivos elegidos.
\pause

Sea 
$$
\overline{X}=\frac{X_1+X_2+X_3+X_4+X_5+X_6+X_7+X_8+X_9+X_{10}}{10},
$$ 
la variable aleatoria que nos da el \red{aumento medio de los $10$ directores de la muestra.}

\pause
Como la distribución de cada variable aleatoria $X_i$, $i=1,2,\ldots,10$ es $X_i=N(\mu=12.2,\sigma=3.6)$, la \red{distribución de $\overline{X}$} será:
\pause
$$
\overline{X}=N\left(\mu_{\overline{X}}=\mu_X=12.2,\sigma_{\overline{X}}=\frac{\sigma_X}{\sqrt{10}}=\frac{3.6}{\sqrt{10}}=`r round(3.6/sqrt(10),4)`\right)
$$

## Solución

Nos piden $P(\overline{X}>14.4)$:
\pause
$$
P(\overline{X}>14.4)=P\left(Z >\frac{14.4-12.2}{`r round(3.6/sqrt(10),4)`}\right)=P(Z > `r round((14.4-12)/(3.6/sqrt(10)),4)`)=
`r pnorm(14.4,12,3.6/sqrt(10),lower.tail = FALSE)`.
$$


## Solución
```{r,echo=FALSE}
x=seq(from=8,to=16,by=0.01)
plot(x,dnorm(x,12,3.6/sqrt(10)),type="l",xlab="incremento medio",ylab="densidad")
x2=seq(from=14.4,to=16,by=0.01)
y2=dnorm(x2,12,3.6/sqrt(10))
lines(x2,y2,type="h",col="red")
text(14.4,-0.005,"14.4")
```

## Planteamiento del problema
Un fabricante de bujías dice que la \red{duración} de las mismas se distribuye según una \red{distribución normal} con una \red{media de 100000 km.} y una \red{desviación estándar de 6500 km.}
\pause

Se ha elegido una \blue{muestra de 16 bujías} y se ha verificado que tienen una \red{duración media de 94150 km.} Si la afirmación del fabricante fuese cierta, ¿cuál es la probabilidad de encontrar una muestra con una \red{duración media de 94150 km. o menos}?

## Solución
Sean $T_1,\ldots, T_{16}$ la \red{duración de las 16 bujías de la muestra.}
\pause

Sea $\overline{T}=\frac{T_1+\cdots +T_{16}}{16}$ la variable aleatoria que nos da la \red{duración media de una muestra de $16$ bujías.}
\pause

Como cada $T_i$ se distribuye como una distribución normal $N(\mu=100000,\sigma=6500)$, la distribución de la variable $\overline{T}$ será:
\pause
$$
\overline{T}=N\left(\mu_{\overline{T}}=\mu =100000,\sigma_{\overline{T}}=\frac{\sigma}{\sqrt{16}}=\frac{6500}{4}=`r 6500/4`\right).
$$

## Solución
```{r,echo=FALSE}
options(scipen=999)
```

Nos piden:
\pause
\begin{align*}
P(\overline{T}\leq 94150)= & P\left(Z\leq \frac{94150-100000}{`r 6500/4`}\right)=P(Z\leq `r (94150-100000)/(6500/4)`)\\ = & `r pnorm(94150,100000,6500/4)`.
\end{align*}

\pause

Si la afirmación del fabricante fuese \red{cierta}, la probabilidad 
de encontrar una muestra con una \red{duración media de $94150$ km. o menos} sería muy \red{improbable.}
\pause

Por tanto, tendríamos que ser bastante \red{escépticos} acerca de la afirmación del fabricante.


## Solución
```{r,echo=FALSE}
x=seq(from=90000,to=110000,by=100)
plot(x,dnorm(x,100000,6500/4),type="l",xlab="duración",ylab="densidad")
x2=seq(from=90000,to=94150,by=100)
y2=dnorm(x2,100000,6500/4)
lines(x2,y2,type="h",col="red")
points(94150,0,col="red",cex=1,pch=19)
text(94150,-0.000005,"94150")
```