---
title: "Problemas de Estadística Descriptiva. Resumen."
author: ""
date: ""
output:
  pdf_document: default
              
  html_document: default
---

1. Un aeropuerto importante contrató recientemente al consultor Manuel López para estudiar el problema de los retrasos en el tráfico aéreo. En la siguiente tabla se puede observar la cantidad de minutos que los aviones llegaron tarde en una muestra de vuelos:
```{r,echo=FALSE}
minutos=c("0<10","10<20","20<30","30<40","40<50","50<60")
num.vuelos=c(30,25,13,6,5,4)
minutos.left=seq(from=0,to=50,by=10)
minutos.right=minutos.left+10
minutos.pm = (minutos.left+minutos.right)/2
tabla=rbind(minutos,num.vuelos)
tabla=as.data.frame(tabla)
colnames(tabla)=c()
rownames(tabla)=c("Minutos de retraso","Número de vuelos")
library(knitr)
library(kableExtra)
knitr::kable(tabla,escape=FALSE)  %>%
  kable_styling(position = "center")
```
a. Estime el número medio de minutos de retraso.
a. Estime la varianza y la desviación estándar de la muestra.


## Solución
a. Para calcular el número medio de minutos de retraso, construimos la tabla siguiente donde la última fila en rojo hay las sumas las frecuencias y del producto de las frecuencias por los valores centrales:
```{r,echo=FALSE}
tabla2=data.frame(minutos,num.vuelos,minutos.pm,num.vuelos*minutos.pm)
names(tabla2)=c("Minutos de retraso","Frecuencia $f_i$ (número de vuelos)","Valores centrales $m_i$","$f_i\\cdot m_i$")
rownames(tabla2)=c()
sumas.tabla2=c("",sum(num.vuelos),"",sum(minutos.pm*num.vuelos))
tabla2=rbind(tabla2,sumas.tabla2)
tabla2[7,1]="Sumas"
knitr::kable(tabla2,align='crr',escape=FALSE)  %>%
  kable_styling(position = "center") %>% 
row_spec(7,bold="TRUE",color="red")
```
El número medio de minutos de retraso será:
$$
\overline{x}=\frac{`r sum(minutos.pm*num.vuelos)`}{`r sum(num.vuelos)`}=`r round(sum(minutos.pm*num.vuelos)/sum(num.vuelos),3)`.
$$
b. Para hallar la varianza y desviación típica, añadimos las columnas siguientes a la tabla anterior:

```{r,echo=FALSE}
options(scipen=999)
media.retraso=sum(minutos.pm*num.vuelos)/sum(num.vuelos)
tabla3=data.frame(minutos,num.vuelos,minutos.pm,num.vuelos*minutos.pm,round(minutos.pm-media.retraso,3),round(minutos.pm-media.retraso,3)^2,round((minutos.pm-media.retraso)^2*num.vuelos,3))
names(tabla3)=c("Minutos","$f_i$","$m_i$","$f_i\\cdot m_i$","$m_i-\\overline{x}$","$(m_i-\\overline{x})^2$","$f_i\\cdot (m_i-\\overline{x})^2$")
rownames(tabla3)=c()
sumas.tabla3=c("",sum(num.vuelos),"",sum(minutos.pm*num.vuelos),"","",round(sum(num.vuelos*(minutos.pm-media.retraso)^2),3))
tabla3=rbind(tabla3,sumas.tabla3)
tabla3[7,1]="Sumas"
knitr::kable(tabla3,align='crrrrrr',escape=FALSE)  %>%
  kable_styling(position = "center") %>% 
row_spec(7,bold="TRUE",color="red")
```
La varianza será:
$$
s_x^2=\frac{`r round(sum(num.vuelos*(minutos.pm-media.retraso)^2),3)`}{`r sum(num.vuelos)`-1}=\frac{`r round(sum(num.vuelos*(minutos.pm-media.retraso)^2),3)`}{`r sum(num.vuelos)`-1}=`r round(sum(num.vuelos*(minutos.pm-media.retraso)^2)/(sum(num.vuelos)-1),3)`.
$$
La desviación típica será:
$$
s_x=\sqrt{s_x^2}=\sqrt{`r round(var(rep(minutos.pm,num.vuelos)),6)`}=`r round(sd(rep(minutos.pm,num.vuelos)),3)`.
$$



\newpage
2. Considere las siguientes cuatro poblaciones:
* $1, 2, 3, 4, 5, 6, 7, 8$
* $1, 1, 1, 1, 8, 8, 8, 8$
* $1, 1, 4, 4, 5, 5, 8, 8$
* $-6, -3, 0, 3, 6, 9, 12, 15$

Todas estas poblaciones tienen la misma media. Sin hacer los cálculos, organice las poblaciones de acuerdo con las magnitudes de sus varianzas, de menor a mayor. Luego calcule cada una de las variaciones manualmente.

## Solución
```{r,echo=FALSE}
poblaciones=matrix(c(1, 2, 3, 4, 5, 6, 7, 8, 1, 1, 1, 1, 8, 8, 8, 8,1, 1, 4, 4, 5, 5, 8, 8, -6, -3, 0, 3, 6, 9, 12, 15),nrow=4,byrow=TRUE)
```
La media común de las 4 poblaciones vale $`r mean(poblaciones[1,])`$.

Observamos que están ordenadas. La población con menos varianza estará entre la primera y la tercera que es dónde las diferencias con la media es más pequeña. Sin embargo, en la tercera es donde habrá diferencias más acentuadas ya que los valores extremos $1$ y $8$ se repiten más. En resumen las poblaciones con menos varianza serían: la primera y seguidamente la tercera.

Luego quedan la segunda y la cuarta. Es claro que el rango de valores en la cuarta es mucho mayor que en la segunda. Por tanto, las poblaciones que vienen en orden de menos a más varianza serían la segunda y por último la cuarta.

Calculemos seguidamente las varianzas a mano:

* Primera población:
```{r,echo=FALSE}
valores=poblaciones[1,]
tabla4=cbind(valores,valores-mean(poblaciones[1,]),(valores-mean(poblaciones[1,]))^2)
colnames(tabla4)=c("$x_i$","$x_i-4.5$","$(x_i-4.5)^2$")
sumas.tabla4=c("","",sum((poblaciones[1,]-mean(poblaciones[1,]))^2))
tabla4=rbind(tabla4,sumas.tabla4)
rownames(tabla4)=c()
tabla4[9,1]="Sumas"
knitr::kable(tabla4,align='crr',escape=FALSE)  %>%
  kable_styling(position = "center") %>% 
row_spec(9,bold="TRUE",color="red")
```
La varianza de la primera población será: $s_{x,1}^2=\frac{`r sum((poblaciones[1,]-mean(poblaciones[1,]))^2)`}{`r length(poblaciones[1,])-1`}=`r var(poblaciones[1,])`.$


* Segunda población:
```{r,echo=FALSE}
valores=poblaciones[2,]
tabla4=cbind(valores,valores-mean(poblaciones[2,]),(valores-mean(poblaciones[2,]))^2)
colnames(tabla4)=c("$x_i$","$x_i-4.5$","$(x_i-4.5)^2$")
sumas.tabla4=c("","",sum((poblaciones[2,]-mean(poblaciones[2,]))^2))
tabla4=rbind(tabla4,sumas.tabla4)
rownames(tabla4)=c()
tabla4[9,1]="Sumas"
knitr::kable(tabla4,align='crr',escape=FALSE)  %>%
  kable_styling(position = "center") %>% 
row_spec(9,bold="TRUE",color="red")
```
La varianza de la primera población será: $s_{x,2}^2=\frac{`r sum((poblaciones[2,]-mean(poblaciones[2,]))^2)`}{`r length(poblaciones[2,])-1`}=`r var(poblaciones[2,])`.$

* Tercera población:
```{r,echo=FALSE}
valores=poblaciones[3,]
tabla4=cbind(valores,valores-mean(poblaciones[3,]),(valores-mean(poblaciones[3,]))^2)
colnames(tabla4)=c("$x_i$","$x_i-4.5$","$(x_i-4.5)^2$")
sumas.tabla4=c("","",sum((poblaciones[3,]-mean(poblaciones[3,]))^2))
tabla4=rbind(tabla4,sumas.tabla4)
rownames(tabla4)=c()
tabla4[9,1]="Sumas"
knitr::kable(tabla4,align='crr',escape=FALSE)  %>%
  kable_styling(position = "center") %>% 
row_spec(9,bold="TRUE",color="red")
```
La varianza de la primera población será: $s_{x,3}^2=\frac{`r sum((poblaciones[3,]-mean(poblaciones[3,]))^2)`}{`r length(poblaciones[3,])-1`}=`r var(poblaciones[3,])`.$

* Cuarta población:
```{r,echo=FALSE}
valores=poblaciones[4,]
tabla4=cbind(valores,valores-mean(poblaciones[4,]),(valores-mean(poblaciones[4,]))^2)
colnames(tabla4)=c("$x_i$","$x_i-4.5$","$(x_i-4.5)^2$")
sumas.tabla4=c("","",sum((poblaciones[4,]-mean(poblaciones[4,]))^2))
tabla4=rbind(tabla4,sumas.tabla4)
rownames(tabla4)=c()
tabla4[9,1]="Sumas"
knitr::kable(tabla4,align='crr',escape=FALSE)  %>%
  kable_styling(position = "center") %>% 
row_spec(9,bold="TRUE",color="red")
```
La varianza de la primera población será: $s_{x,4}^2=\frac{`r sum((poblaciones[4,]-mean(poblaciones[4,]))^2)`}{`r length(poblaciones[4,])-1`}=`r var(poblaciones[4,])`.$

Por tanto, se cumple, tal como vaticinamos:
$$
s_{x,1}^2 < s_{x,3}^2 < s_{x,2}^2 < s_{x,4}^2. 
$$
\newpage
3. Los tiempos en minutos que están $50$ clientes en un supermercado local para realizar la compra son los siguientes:
```{r,echo=FALSE}
set.seed(2020)
tiempos=round(rnorm(50,25,5),2)
tabla=matrix(tiempos,nrow=5)
tabla=as.data.frame(tabla)
rownames(tabla)=c()
colnames(tabla)=c()
knitr::kable(tabla,escape=FALSE)  %>%
  kable_styling(position = "center")
```
a. Calcular el tiempo medio que tardan los $50$ clientes.
a. Calcular la varianza y la desviación típica de los tiempos.
a. Calcular el percentil 90.
a. Calcular los $5$ números resumen.
a. Calcular el coeficiente de variación.


## Solución:
a. El tiempo medio será:
$$
\overline{x}=\frac{`r tiempos[1]`+\cdots +`r tiempos[length(tiempos)]`}{`r length(tiempos)`}=\frac{`r sum(tiempos)`}{`r length(tiempos)`}=`r mean(tiempos)`.
$$
b. La varianza de los tiempos será:
$$
s_{x}^2 =\left(\frac{`r tiempos[1]`^2+\cdots +`r tiempos[length(tiempos)]`^2}{`r length(tiempos)`}-`r mean(tiempos)`^2\right)\cdot\frac{`r length(tiempos)`}{`r length(tiempos)-1`}=\left(\frac{`r sum(tiempos^2)`}{`r length(tiempos)`}-`r mean(tiempos)`^2\right)\cdot\frac{`r length(tiempos)`}{`r length(tiempos)-1`}=`r var(tiempos)`.
$$

c. Para calcular el percentil 90, primero ordenamos los tiempos:
```{r,echo=FALSE}
tiempos.ordenados=sort(tiempos)
tabla2=matrix(tiempos.ordenados,nrow=5,byrow=TRUE)
tabla2=as.data.frame(tabla2)
rownames(tabla2)=c()
colnames(tabla2)=c()
knitr::kable(tabla2,escape=FALSE)  %>%
  kable_styling(position = "center")
```
El percentil 90 es el que deja a su "izquierda" el $90\%$ de los valores. Por tanto, deja a su izquierda $0.9\cdot `r length(tiempos)`=`r 0.9*length(tiempos)`$ valores. El percentil 90 será el valor que ocupa el lugar $`r 0.9*length(tiempos)`$ en los tiempos ordenados. Dicho valor vale $`r tiempos.ordenados[0.9*length(tiempos)]`.$

d. Los cinco números resumen son el mínimo, el primer cuartil, la mediana, el segundo cuartil y el máximo:

* el mínimo vale: $`r min(tiempos)`$.
* el primer cuartil es el que deja a su izquierda el $25\%$ de los datos, es decir, es la mediana de los $`r length(tiempos)/2`$ primeros datos que correspondería al valor que ocupa el lugar $`r (length(tiempos)/2+1)/2`$. Dicho valor vale: 
$Q_1 = `r tiempos.ordenados[(length(tiempos)/2+1)/2]`.$
* la mediana es el que deja a su izquierda el $50\%$ de los datos. Correspondería a la semisuma de los dos valores centrales que ocupan los lugares $`r length(tiempos)/2`$ y $`r length(tiempos)/2+1`$. Dichos valores son $`r tiempos.ordenados[length(tiempos)/2]`$ y $`r tiempos.ordenados[length(tiempos)/2+1]`$. La mediana será, pues,
$Q_2 = \frac{`r tiempos.ordenados[length(tiempos)/2]`+`r tiempos.ordenados[length(tiempos)/2+1]`}{2}=`r (tiempos.ordenados[length(tiempos)/2]+ tiempos.ordenados[length(tiempos)/2+1])/2`.$

* el tercer cuartil es el que deja a su izquierda el $75\%$ de los datos, es decir, es la mediana de los $`r length(tiempos)/2`$ últimos datos que correspondería al valor que ocupa el lugar $`r length(tiempos)/2`+`r (length(tiempos)/2+1)/2`=`r length(tiempos)/2+(length(tiempos)/2+1)/2`$. Dicho valor vale: 
$Q_3 = `r tiempos.ordenados[length(tiempos)/2+(length(tiempos)/2+1)/2]`.$
* el máximo vale: $`r max(tiempos)`$.

\newpage
4. La tabla siguiente nos da unos indicadores socio-económicos para cada una de las 47 provincias de habla francesa de Suiza en 1888:
```{r,echo=FALSE}
tabla=swiss
colnames(tabla)=c("Fertilidad","Agricultura","Examen","Educación","Católicos","Mortalidad infantil")
knitr::kable(tabla,escape=FALSE)  %>%
  kable_styling(position = "center")
```
donde:

* Fertilidad: indica el índice de fertilidad de la provincia,
* Agricultura: indica el porcentaje de hombres que se dedican a la agricultura,
* Examen: indica el porcentaje de reclutas que reciben la calificación más alta en el examen del ejército,
* Educación: indica el porcentaje de reclutas que tienen una educación superior a la primaria,
* Católicos: indica el porcentaje de católicos,
* Mortalidad infantil: indica el porcentaje de bebés que viven menos de un año.

a. Dar la tabla de frecuencias de la variable Educación.
a. Calcula la media y la varianza de la variable Educación como datos agrupados.
a. Halla la media ponderada de la variable Fertilidad considerando como pesos los valores de la variable educación.



## Solución

a. La tabla de frecuencias de la variable Educación es la siguiente:
```{r,echo=FALSE}
valores.educacion=swiss$Education
tabla = as.data.frame(table(valores.educacion))
rownames(tabla)=c()
names(tabla)=c("Educación","Frecuencia $f_i$")
knitr::kable(tabla,align='rc',escape=FALSE)  %>%
  kable_styling(position = "center")
```

b. Para calcular la media de la variable Educación, construimos la tabla siguiente:
```{r,echo=FALSE}
xi=sort(unique(valores.educacion))
fi=tabla[,2]
tabla2=data.frame(xi,fi,xi*fi)
names(tabla2)=c("Valores educación $x_i$","$f_i$","$f_i\\cdot x_i$")
rownames(tabla2)=c()
sumas.tabla2=c("",sum(fi),sum(xi*fi))
tabla2=rbind(tabla2,sumas.tabla2)
tabla2[20,1]="Sumas"
knitr::kable(tabla2,align='crr',escape=FALSE)  %>%
  kable_styling(position = "center") %>% 
row_spec(20,bold="TRUE",color="red")
```
La media será:
$$
\overline{x}=\frac{`r sum(xi*fi)`}{`r sum(fi)`}=`r round(mean(swiss$Education),6)`.
$$

c. Para calcular la varianza, hacemos la tabla siguiente:
```{r,echo=FALSE}
xi=sort(unique(valores.educacion))
fi=tabla[,2]
mitjana=sum(xi*fi)/sum(fi)
tabla3=data.frame(xi,fi,xi*fi,round(xi-mitjana,3),round((xi-mitjana)^2,3),round(fi*(xi-mitjana)^2,3))
names(tabla3)=c("Valores educación $x_i$","$f_i$","$f_i\\cdot x_i$","$x_i-\\overline{x}$","$(x_i-\\overline{x})^2$","$f_i\\cdot (x_i-\\overline{x})^2$")
rownames(tabla3)=c()
sumas.tabla3=c("",sum(fi),sum(xi*fi),"","",round(sum(fi*(xi-mitjana)^2),3))
tabla3=rbind(tabla3,sumas.tabla3)
tabla3[20,1]="Sumas"
knitr::kable(tabla3,align='crrrrr',escape=FALSE)  %>%
  kable_styling(position = "center") %>% 
row_spec(20,bold="TRUE",color="red")
```
La varianza y la desviación típica serán, pues,
$$
s_x^2 = \frac{`r round(sum(fi*(xi-mitjana)^2),3)`}{`r sum(fi)`-1}=`r round(var(swiss$Education),6)`,\quad s_x=\sqrt{`r round(var(swiss$Education),6)`}=`r round(sd(swiss$Education),6)`.
$$


\newpage
5. Usando los datos de la tabla anterior, queremos estudiar la posible relación entre las variables Fertilidad y Examen.
* Realiza un gráfico de puntos de las variables anteriores, indicando en el eje $X$ o abscisas la variable Examen y en el $Y$, la variable $Fertilidad$.
* Calcula la covarianza y la correlación entre las variables anteriores. ¿A qué conclusión llegas? 

